---
title: 'Handout C05 — Niepewność średniej, bootstrap i intuicja permutacji'
subtitle: 'Zarządzanie informacją — część ilościowa — 2026/27'
author: 'Marek Deja'
date: '2026/27'
lang: pl-PL
fontsize: 11pt
papersize: a4
geometry: margin=2cm
---

# C05 — 90 minut

10 min odtworzenie → 20 min estymacja/CI → 20 min bootstrap → 10 min permutacja → 20 min Z05 → 10 min odbiór. Własny indeks z reguł C02/C04, N po wybraniu ważnych wyników.

# Estymata i CI

$s$ opisuje osoby, $SE=s/\sqrt{n}$ niepewność średniej przy niezależnych obserwacjach. CI t: $\bar{x}\pm t_{0{,}975,n-1}SE$. Około 95% przedziałów obejmowałoby parametr przy powtarzaniu właściwego próbkowania; to nie zakres 95% odpowiedzi.

Obliczamy indeks i zachowujemy tylko ważne wyniki. Poziom ufności odczytujemy jawnie, a domyślny test względem zera pomijamy. Odczytaj N, średnią oraz granice.

```{r ci}
d <- badaniaZI::przygotuj_ankiete(badaniaZI::dane_przykladowe())$dane
p <- d[, paste0("pozycja_", 1:6)]
p$pozycja_3 <- badaniaZI::odwroc_pozycje(p$pozycja_3)
x <- badaniaZI::indeks_ankiety(p, minimum = 5)
x <- x[!is.na(x)]
c(n = length(x), srednia = mean(x), se = stats::sd(x) / sqrt(length(x)))
stats::t.test(x, conf.level = .95)$conf.int
```

# Bootstrap średniej

Losujemy respondentów ze zwracaniem, zachowując N. B oznacza repliki komputera, nie nowe osoby. Kwantyle 2,5% i 97,5% dają proste przybliżenie percentylowego CI.

```{r bootstrap}
set.seed(2027)
B <- 1999
boot <- replicate(B, mean(x[sample.int(length(x), length(x), replace = TRUE)]))
stats::quantile(boot, c(.025, .975))
```

Rekrutacja, jakość pytań i zależność osób nadal wymagają oceny. Więcej replik nie naprawia systematycznego błędu badania. Wąski CI oznacza precyzję w modelu, a nie gwarancję trafnego pomiaru.

# Permutacja — demonstracja

Tasowanie etykiet grup przy zachowanych liczebnościach buduje rozkład zerowy różnicy. Wymienialność wymaga uzasadnienia; brak normalności nie zapewnia jej automatycznie. Dwustronne Monte Carlo: $(1+\#\{|T_b|\geq|T_{obs}|\})/(B+1)$, więc skończona symulacja nie daje p=0. Ta analiza nie jest osobnym wymaganiem Z05.

# Z05 — dowody i rubryka

`analiza.R`, `odpowiedzi.md`, `wyniki/estymacja.csv`, `bootstrap.csv`, `bootstrap.png`. Dwie metody 95%, N, średnia, SD/SE; B=1999, ziarno 2027; histogram replik z N/B/scenariuszem i źródłem syntetycznym. W MD: względne linki, znaczenie CI, B a N, precyzja, znaczenie praktyczne i ograniczenie próby.

3 pkt estymata/CI/N + 2 pkt bootstrap/powtarzalność + 3 pkt własne wyjaśnienie CI + 2 pkt precyzja/ograniczenie. Pełne poziomy: `rubryka("Z05")`. Termin: początek C06. Zapisz, uruchom skrypt od początku, sprawdź, oddaj i odczytaj potwierdzenie funkcjami R.

# Notatki

N: ........... Średnia: ........... SD: ........... SE: ........... CI t: ......................

CI bootstrap: .............................. Dlaczego B nie jest N? ...................................

Ograniczenie próby: ...................................................................................
