---
title: 'Handout W02 — Rozkład, miara i pomiar'
subtitle: 'Zarządzanie informacją — wzory i pytania do interpretacji'
author: 'Marek Deja'
date: '2026/27'
lang: pl-PL
fontsize: 11pt
papersize: a4
geometry: margin=2cm
---

Skrypt przygotowuje ten sam przykład liczbowy co pełny wykład. Zestawiamy miary opisujące różne aspekty czasu. Nie wykonujemy tutaj testu hipotezy.

```{r przygotowanie, include=FALSE}
source("analiza.R", local = knitr::knit_global(), encoding = "UTF-8")
knitr::opts_chunk$set(echo = FALSE, message = FALSE, warning = FALSE,
                     fig.width = 6, fig.height = 2.7)
```

# Jedna długa próba, kilka różnych miar

Seria A: 2, 4, 6, 8, 10 minut. Seria B: 2, 4, 6, 8, 30 minut. Zmienia się jedna obserwacja. Zastanów się przed odczytem, które miary reagują na jej wielkość, a które przede wszystkim na uporządkowanie.

Poniższa tabela pochodzi z tych dwóch serii. Średnia i SD mają jednostkę minut, wariancja minut kwadratowych. IQR także wyrażamy w minutach.

```{r tabela}
knitr::kable(opis_serii, digits = 2)
```

Wykres odróżnia wartości osób od średniej. Odczytaj, ile osób w serii B rzeczywiście miało wynik zbliżony do 10 minut. Nie traktuj średniej jako wyniku większości.

```{r wykres}
wykres_serii
```

# Wzory czytane zdaniem

$$
\bar{x}=\frac{\sum x_i}{n},\qquad
s=\sqrt{\frac{\sum(x_i-\bar{x})^2}{n-1}},\qquad
IQR=Q_3-Q_1.
$$

Średnia jest sumą ważnych wartości podzieloną przez ich liczbę. SD opiera się na odległościach od średniej; duże odchylenia mają duży wkład przez podnoszenie do kwadratu. IQR jest szerokością środkowej części rozkładu.

$$
\bar{x}_{\mathrm{ogółem}}
=\frac{n_1\bar{x}_1+n_2\bar{x}_2}{n_1+n_2},
\qquad
\widehat F(t)=\frac{\#(x_i\leq t)}{n}.
$$

Pierwszy wzór przypomina o liczebnościach przy łączeniu średnich grup. Drugi podaje udział ważnych pomiarów nieprzekraczających progu. Dla serii B $\widehat F(8)=4/5=80\%$.

| Miara | Pytanie | Nie oznacza |
|---|---|---|
| Średnia | Jaka suma przypada na obserwację? | Wyniku każdej lub większości osób |
| Mediana | Gdzie leży środek uporządkowanych wartości? | Zawsze istniejącej wartości jednej osoby |
| SD | Jak bardzo różnią się pomiary względem średniej? | Błędu standardowego średniej |
| IQR | Jak szeroka jest środkowa część rozkładu? | Przedziału ufności |
| Proporcja | Jaka część właściwego mianownika spełnia warunek? | Liczby osób bez znajomości N |

# Odczyt indeksu

Niech $O_i$ oznacza ważne pozycje osoby $i$, a $m_i$ ich liczbę. Indeks obliczamy według:

$$I_i=\frac{1}{m_i}\sum_{j\in O_i}x^*_{ij}\quad\text{dla }m_i\geq5.$$

Przy mniej niż pięciu odpowiedziach pozostawiamy brak. Pozycję odwrotną 1–5 ukierunkowujemy wzorem $x^*=6-x$. Nie podstawiamy zera za brak ani nie dzielimy każdej sumy przez sześć.

W S02 jest to dydaktyczny indeks deklarowanej użyteczności katalogu i radzenia sobie z nim. Nie jest zwalidowanym testem kompetencji. Wysoka spójność odpowiedzi nie dowodzi sama trafności takiej interpretacji.

# Pytania do notatek

1. Dlaczego średnia i mediana mogą prowadzić do innych opisów doświadczenia użytkownika?
2. Dlaczego punkt poza wąsem wykresu nie jest automatycznie błędem?
3. Dlaczego przy wzroście N precyzja średniej może rosnąć, mimo że SD osób pozostaje podobne?
4. Jak odróżnisz ocenę filtrów od samooceny wyszukiwania i od obserwowanego powodzenia?
5. Co musi być wiadomo o pytaniu wielokrotnym, żeby suma procentów ponad 100% była zrozumiała?

W C03 opisujemy czas i skuteczność. W C04 sprawdzamy pozycje, regułę indeksu oraz mianowniki kanałów. Ramy DigComp 2.2 i ACRL oraz publikacja o ISS służą konstrukcji pytań, nie zastępują walidacji własnego narzędzia. Pełne odnośniki zawiera wykład.
