---
title: 'Handout C01 — R i własna przestrzeń pracy'
subtitle: 'Handout — kolejność pracy, pojęcia i Z01 — 2026/27'
author: 'Marek Deja'
date: '2026/27'
lang: pl-PL
fontsize: 11pt
papersize: a4
geometry: margin=2cm
---

# Przed zajęciami

Konto GitHub → potwierdzony e-mail → 2FA i własne kody odzyskiwania → login przekazany prywatnie → zaakceptowane zaproszenie do własnego repo. Hasło podajesz wyłącznie na GitHub.

# Początek każdych zajęć — 10 minut

Otwórz RStudio, wczytaj `badaniaZI`, zaloguj GitHub i pobierz własną pracę. Zastąp ID i adres danymi otrzymanymi na zajęciach. Paczka w sali jest zainstalowana na stałe.

```{r start, eval=FALSE}
library(badaniaZI)
zaloguj_github()
rozpocznij_zajecia("C01", "s017",
  "https://github.com/prowadzacy/badania-s017.git")
```

# Pojęcia do wspólnej pracy

| Zapis | Sens |
|---|---|
| `<-` | przypisanie wartości do obiektu |
| `c(2, 4, 6)` | wektor |
| `x[2]` | drugi element |
| `tabela$czas` | kolumna o nazwie czas |
| `==` | porównanie |
| `NA`, `is.na(x)` | brak i kontrola braków |
| `mean(x, na.rm=TRUE)` | średnia z ważnych wartości |

Konsola wykonuje bieżące polecenia. Skrypt zachowuje ich kolejność. Ctrl+Enter/Cmd+Enter uruchamia linię, Ctrl+S/Cmd+S zapisuje. `+` w konsoli wskazuje niedokończone polecenie; Esc je przerywa. `object not found`: sprawdź nazwę i linię tworzącą obiekt.

# Z01 — 25 minut samodzielnie

Utwórz `czasy = c(6, 9, 4, 12, 8)`, odczytaj drugi element i średnią. Utwórz trzywierszową `proby` z id/kanal/czas, odczytaj czas i N. Własne wyniki i opis konsoli/skryptu zapisz w `.md` (250–450 słów); kod w `analiza.R`.

Ocena: działający skrypt 3 pkt; odczyt i obliczenie 3 pkt; objaśnienie wyniku 2 pkt; własny repo/ID i pokwitowanie 2 pkt. Wszystkie poziomy: `rubryka("Z01")`.

# Koniec — 10 minut

Zapisz i uruchom kod od początku. Kontrola musi przejść przed wysyłką. Odczytaj zdalne SHA i status, następnie wyloguj pakiet oraz przeglądarkę.

```{r koniec, eval=FALSE}
sprawdz_zadanie("Z01")
oddaj_zadanie("Z01")
status_oddania("Z01")
wyloguj_github()
```

Brak sieci: zachowaj prywatną kopię przed czyszczeniem. Lokalny commit nie jest oddaniem. Brak feedbacku nie oznacza zera. Różnica między instalacją, logowaniem i otwarciem projektu: ........................................................

# Notatki

........................................................................................

........................................................................................
