---
title: 'W05 — Od współzmienności do argumentu: korelacja, regresja i raport'
subtitle: 'Zarządzanie informacją — część ilościowa — 2026/27'
author: 'Marek Deja'
date: '2026/27'
lang: pl-PL
fontsize: 11pt
papersize: a4
geometry: margin=2cm
---

Przygotowany plik `analiza.R` oblicza przykłady i rysuje wykresy. Dane sześciu osób są celowo małe i hipotetyczne, aby można było prześledzić każdą parę. Nie są wynikami żadnego z cytowanych badań.

```{r przygotowanie, include=FALSE}
knitr::opts_chunk$set(echo=FALSE,message=FALSE,warning=FALSE,results='asis',
  fig.width=6,fig.height=3.3,fig.align='center')
source('analiza.R',local=knitr::knit_global(),encoding='UTF-8')
```

# Dwie osoby, dwa rodzaje dowodów

Bibliotekarka słyszy: „katalog jest dla mnie łatwy”. Następnie obserwuje, jak ta sama osoba szuka dokumentu przez kilkanaście minut. Czy deklaracja była nietrafna? Niekoniecznie: zadanie mogło być trudne, osoba mogła dokładnie weryfikować źródło, a katalog mógł dobrze wspierać złożone wyszukiwanie. Zestawienie odpowiedzi z zachowaniem zaczyna pytanie badawcze, nie rozstrzyga go.

Wspólny scenariusz kursu zawiera indeks deklarowanej użyteczności katalogu, czas oraz powodzenie zadania. Nie nazywamy indeksu ogólną kompetencją informacyjną. W oddzielnych przykładach rozważymy samoocenę umiejętności i jej kalibrację, ale nie zmienimy wstecznie znaczenia sześciu pozycji S02.

Korelacja pyta o współzmienność. Regresja prosta opisuje przewidywaną średnią jednego wyniku przy danym poziomie drugiej zmiennej. Zgodność dwóch pomiarów pyta jeszcze o coś innego. Żaden z tych rachunków sam nie dowodzi mechanizmu przyczynowego.

Rdzeń 90 minut: 15 minut na pomiar i pary, 20 na wykres i współczynniki, 20 na wnioskowanie klasyczne oraz permutację, 20 na regresję i niepewność, 15 na krytyczny akapit raportu. Rozwinięcia o kalibracji i diagnostyce służą także samodzielnej pracy przed C08–C10.

# Dlaczego badania LIS potrzebują więcej niż ankiety

Hargittai (2002) pokazuje znaczenie zestawiania informacji o zachowaniu internetowym z różnymi sposobami pomiaru umiejętności. Logi opisują zdarzenia zapisane przez system, ankieta deklaracje, a obserwacja działanie w określonym zadaniu. Żaden z tych śladów nie jest przezroczystym odczytem całej kompetencji.

Internet Skills Scale van Deursena, Helsper i Eynona porządkuje obszary samoopisu umiejętności. DigComp 2.2 oraz ACRL dostarczają języka obszarów kompetencji i praktyk informacyjnych. Odwołanie do tych ram pomaga uzasadnić operacjonalizację, ale nie nadaje walidacji autorskiemu zestawowi pytań.

Transformacja cyfrowa biblioteki może zmienić jednocześnie interfejs, dostęp do zasobów, wymagania wobec użytkowników i organizację wsparcia. Jeśli po takiej zmianie czas wyszukiwania spada, trzeba zapytać, kto pozostał użytkownikiem, jakie zadania wykonywano i czy zachowano tę samą definicję czasu. To kontekst dla danych, nie konkurencja wobec statystyki.

Pytanie na dziś brzmi: czy lepsza deklarowana ocena katalogu współwystępuje z krótszym obserwowanym czasem? Ujemny znak byłby zgodny z takim opisem. Krótszy czas nie musi jednak oznaczać lepszego wykonania, jeśli obejmuje również szybkie porzucenie zadania. W raporcie czas trzeba czytać obok powodzenia.

# Pary, populacja i estymanda

Obserwacją jest osoba z parą $(x_i,y_i)$. $x$ oznacza indeks użyteczności, $y$ czas w minutach. Nie wystarczy, że obie kolumny mają po sto liczb: wartości w jednym wierszu muszą należeć do tej samej osoby.

Dla korelacji Pearsona estymandą jest populacyjna korelacja liniowa $\rho_P$, a estymatą próbna wartość $r$. Dla Spearmana interesuje nas korelacja rangowa $\rho_S$, estymowana przez $r_S$. Symbol $\rho$ bywa używany w programach także jako etykieta próbnego współczynnika Spearmana; zawsze ustalamy, czy zdanie dotyczy parametru czy wyniku próby.

Dla regresji estymandą może być nachylenie $\beta_1$ w modelu średniej warunkowej czasu. Jednostka to minuty na punkt indeksu. To inne pytanie niż „jak silny jest związek po standaryzacji?”. Jedno możemy opisać współczynnikiem bez jednostki, drugie w naturalnych jednostkach pomiaru.

Braki prowadzą do liczby kompletnych par, która może być mniejsza od liczby ważnych indeksów i od liczby ważnych czasów. Nie można po usunięciu braków z każdej kolumny osobno skleić pozostałych liczb według kolejności. Zmienilibyśmy wówczas osoby tworzące pary.

# Wykres poprzedza współczynnik

Na wykresie rozrzutu pozycja punktu mówi o dwóch wynikach tej samej osoby. Patrzymy na kierunek, kształt, skupienia, zakres i nietypowe punkty. Linia nie jest zbiorem wyników wszystkich osób, a pasmo wokół niej nie obejmuje z definicji 95% punktów.

W małej demonstracji sześć osób podało ocenę 1–5 i wykonało zadanie w różnym czasie. Dane są dobrane do pokazania wyraźnej tendencji. Nie należy oczekiwać równie regularnego wzorca w głównym zbiorze C08.

```{r mini}
knitr::kable(mini[c('osoba','x','y')])
wykres
```

Przy ocenie 2 występują dwa różne czasy. To najprostszy sygnał, że x nie wyznacza y jednoznacznie. Nawet gdy ogólny związek jest silny, osoby o podobnej ocenie mogą zachowywać się inaczej.

# Czytamy kowariancję i r

$$
s_{xy}=\frac{\sum_{i=1}^n(x_i-\bar x)(y_i-\bar y)}{n-1},
\qquad
r=\frac{s_{xy}}{s_xs_y}.
$$

Najpierw ustalamy, czy wynik każdej zmiennej leży powyżej czy poniżej swojej średniej. Iloczyn dwóch odchyleń jest dodatni, gdy znaki są takie same, a ujemny, gdy są przeciwne. Uśrednienie tych iloczynów opisuje kierunek współzmienności.

Kowariancja ma jednostkę będącą iloczynem jednostek x i y. Podzielenie jej przez iloczyn SD usuwa jednostki i daje r z zakresu od −1 do 1. Zmiana minut na sekundy nie zmienia r. Zmieni natomiast kowariancję i nachylenie wyrażone w jednostkach czasu.

Poniższa tabela odsłania licznik. Dla osoby z niskim x i wysokim y odchylenia mają przeciwne znaki. W tym przykładzie takie iloczyny przeważają.

```{r odchylenia}
knitr::kable(mini[c('osoba','dx','dy','iloczyn')],digits=3)
```

$r=-1$ opisuje idealną malejącą prostą, nie „najgorszy wynik”. Znak zależy od kierunku skal. Gdy czas zamienimy na wskaźnik, w którym większa liczba oznacza sprawniejsze działanie, znak może się odwrócić bez zmiany opisywanego zachowania.

$r=0$ oznacza brak liniowej współzmienności, nie brak każdej zależności. Współczynnik wymaga zmienności obu zmiennych; dla identycznych ocen wszystkich osób nie otrzymamy informatywnego r. Wąski zakres ocen ogranicza także możliwość obserwowania związku, który mógłby wystąpić w bardziej zróżnicowanej populacji.

# Rangi i monotoniczność

Spearman to korelacja Pearsona obliczona na rangach. Ranga określa pozycję w uporządkowanym zbiorze. W małej demonstracji obie osoby z x=2 otrzymują średnią rangę 2,5, ponieważ zajmują miejsca drugie i trzecie.

Rangi zachowują informację o kolejności, ale nie o odległościach. Różnica czasu między 6 a 9 minutami nie jest traktowana tak samo jak odstęp liczbowy w korelacji Pearsona; liczy się porządek. To zmienia przedmiot opisu, a nie jedynie technikę liczenia p.

Tabela pozwala sprawdzić remisy. Nie stosujemy bezrefleksyjnie skróconego wzoru $1-6\sum d_i^2/[n(n^2-1)]$, którego prosta postać zakłada brak remisów. Gotowy skrypt korzysta z korelacji średnich rang.

```{r rangi}
knitr::kable(mini[c('osoba','ranga_x','ranga_y')])
```

Wybór metody wynika z pytania, skali i kształtu związku. Nie sprowadza się do zasady „Shapiro p<0,05, więc Spearman”. Sama możliwość obliczenia r nie wymaga normalnych rozkładów; dodatkowe założenia są potrzebne do określonych klasycznych testów i przedziałów.

Wykresy pokazują monotoniczną krzywą i relację w kształcie U. Spearman dobrze streszcza pierwszą kolejność, ale w drugim przypadku niskie współczynniki nie wykluczają regularnej zależności. Zamiana wartości na rangi nie prostuje każdej krzywej.

```{r ksztalty}
wykres_ksztaltow
```

# Klasyczny test i przedział korelacji

Dla testu $H_0:\rho_P=0$ używamy statystyki:

$$
t=r\sqrt{\frac{n-2}{1-r^2}},\qquad df=n-2.
$$

Licznik odzwierciedla wielkość współczynnika i liczbę par, mianownik uwzględnia jego ograniczony zakres. Im większe $|r|$ przy tym samym N, tym dalej statystyka leży od zera. W klasycznym modelu niezależnych par z dwuwymiarowego rozkładu normalnego statystyka pod hipotezą zerową ma rozkład t.

Niezależne mają być pary między osobami, nie x i y w obserwowanym świecie — ich zależność właśnie badamy. Wielokrotne sesje jednej osoby wymagają innego uwzględnienia struktury. Poprawne df nie naprawią błędnej jednostki analizy.

Poniżej r, test i przybliżony CI z transformacji Fishera dotyczą tego samego parametru liniowego. Ostatnia kolumna to odrębny współczynnik rangowy. Nie odczytujemy CI Pearsona jako przedziału Spearmana.

```{r test}
knitr::kable(formatuj_wynik(korelacja),digits=4)
```

W demonstracji $r\approx-0{,}974$, $t(4)\approx-8{,}668$, p≈0,000975. Przedział Pearsona jest silnie ujemny, ale sześć celowo dobranych punktów nie jest podstawą do ogólnej tezy o użytkownikach bibliotek. Precyzja obliczenia i wartość dowodu badawczego nie są tym samym.

Dla Spearmana z remisami C08 podaje przybliżone p, statystykę S zwracaną przez R i bootstrapowy przedział współczynnika. Nie dopisujemy S stopni swobody skopiowanych z innej analizy. Raport ma wskazać metodę niepewności, nie tylko dwie liczby w nawiasie.

# Permutacja: zmieniamy parowanie, nie rozkłady

Pod hipotezą niezależności i wymienialności możemy pozostawić x na miejscu, a przestawiać y między osobami. Zbiór ocen i zbiór czasów pozostają takie same. Znika ich pierwotne powiązanie.

Dla każdej permutacji obliczamy ten sam współczynnik, który wybrano przed analizą. W teście dwustronnym liczymy wyniki o wartości bezwzględnej co najmniej tak dużej jak obserwowana. Nie porównujemy ujemnego obserwowanego r tylko z prawym ogonem rozkładu.

W małym przykładzie można sprawdzić wszystkie $6!=720$ układów indeksów. Ponieważ x zawiera remisy, różne układy mogą dawać taki sam współczynnik; każdy układ indeksów nadal uczestniczy w enumeracji. To pełny rozkład warunkowy, a nie próba B losowań.

```{r permutacja}
knitr::kable(dokladny,digits=6)
wykres_perm
```

Cztery układy są co najmniej tak skrajne, więc dokładne p permutacyjne wynosi $4/720\approx0{,}00556$. Nie stosujemy tu poprawki +1, używanej w losowym przybliżeniu Monte Carlo. Klasyczne i permutacyjne p różnią się, ponieważ korzystają z innych rozkładów odniesienia.

Przy większej liczbie osób losujemy B układów i stosujemy $(k+1)/(B+1)$. Ustalone ziarno umożliwia odtworzenie wyniku, ale nie zmienia hipotezy. Permutacja nie jest metodą bez założeń: swobodne tasowanie ignorowałoby klastry, powtarzane pomiary i inne ograniczenia wymienialności.

W ogólnych rozkładach zerowa korelacja nie oznacza niezależności. Dlatego hipotezy „$\rho_P=0$” i „brak zależności par” nie są uniwersalnie identyczne. Zgodność dwóch p wzmacnia przejrzystość odczytu w danym przykładzie, ale nie usuwa różnic między założeniami procedur.

# Bootstrap: pary muszą pozostać parami

Przedział korelacji możemy przybliżyć bootstrapem osób. Losujemy ze zwracaniem całe wiersze $(x_i,y_i)$. Jedna osoba może wystąpić kilka razy, ale jej wynik deklarowany nadal pozostaje z jej czasem.

Oddzielne losowanie x i y zniszczyłoby badaną zależność. Taka procedura nie odtwarza niepewności obserwowanego współczynnika. To dobry sprawdzian rozumienia: w bootstrapie zachowujemy relację wewnątrz osoby, w permutacji celowo zmieniamy parowanie pod modelem zerowym.

Percentylowy bootstrap jest przybliżeniem. Bardzo mała próba, niewielka liczba odrębnych rang i replikacje bez zmienności wymagają ostrożności. C08 jawnie podaje liczbę prawidłowo obliczonych replik, zamiast ukrywać brakujące współczynniki.

# Regresja: zmiana przewidywanej średniej

Model zapisujemy jako:

$$
Y_i=\beta_0+\beta_1x_i+\varepsilon_i,
\qquad E(Y\mid X=x)=\beta_0+\beta_1x.
$$

Pierwsza postać zawiera indywidualne odchylenie od średniej warunkowej. Druga opisuje średnią, nie każdą osobę. Po oszacowaniu otrzymujemy $\widehat y=b_0+b_1x$.

Metoda najmniejszych kwadratów dobiera prostą minimalizującą sumę kwadratów reszt $e_i=y_i-\widehat y_i$. Duże odchylenia wpływają na tę sumę silniej, dlatego nietypowy punkt może zmienić nachylenie. Nie usuwamy go tylko dlatego, że zmienia p.

Dla prostej z wyrazem wolnym zachodzi $b_1=r(s_y/s_x)$. Korelacja opisuje siłę standaryzowaną, nachylenie przywraca jednostki. Zamiana ról x i y nie zmienia r, ale daje inny model regresji; jego nachylenie zwykle nie jest odwrotnością poprzedniego.

Tabela podaje oba współczynniki, SE, t i CI. Hipoteza dla nachylenia dotyczy $\beta_1=0$. Klasyczne SE i przedziały w tym prostym modelu zakładają między innymi poprawną liniową średnią, niezależność i stałą wariancję błędu; dokładne małopróbkowe wnioskowanie t dodaje normalność błędów.

```{r regresja}
knitr::kable(formatuj_wynik(regresja),digits=4)
```

Oszacowane równanie to $\widehat y\approx17{,}277-2{,}215x$. Osoby różniące się o jeden punkt indeksu mają w tym modelu średni przewidywany czas różniący się o około −2,22 minuty. Nie wynika z tego, że podniesienie czyjejś odpowiedzi w ankiecie skróci jej wyszukiwanie.

Wyraz wolny odpowiada x=0, poza zakresem skali 1–5. Jest potrzebny do określenia prostej, ale nie opisuje rzeczywistej osoby z prawidłowym indeksem. Można wycentrować x wokół 3: wtedy wyraz wolny dotyczy średniego czasu przy x=3, a nachylenie pozostaje takie samo.

# R-kwadrat i reszty

$$
R^2=1-\frac{\sum(y_i-\widehat y_i)^2}{\sum(y_i-\bar y)^2}.
$$

Porównujemy błąd modelu z błędem przewidywania wszystkim tej samej średniej. Dla dopasowania OLS z wyrazem wolnym w tej próbie $R^2$ pokazuje część sumy kwadratów odchyleń y od średniej odtworzoną przez model. W regresji prostej na tych samych kompletnych parach $R^2=r_P^2$.

Nie jest to procent poprawnie przewidzianych osób, procent kompetencji ani stopień prawdziwości teorii. Wysokie $R^2$ nie dowodzi przyczynowości. Niskie nie oznacza automatycznie, że efekt średni jest praktycznie nieistotny.

Tabela podaje również SD reszt w minutach. Ten wynik pozostaje w jednostce czasu i opisuje typową skalę odchyleń wokół prostej według modelu. Zestaw go z nachyleniem, zamiast opisywać dopasowanie samym przymiotnikiem.

```{r dopasowanie}
knitr::kable(dopasowanie,digits=4)
```

Diagnostyka wraca do danych. Krzywizna reszt sugeruje niedopasowaną średnią, kształt lejka zmienność zależną od poziomu przewidywania, a odległy punkt może silnie wpływać na prostą. Wykres Q–Q dotyczy kształtu rozkładu reszt; nie sprawdza reprezentatywności ani poprawności skali.

Dźwignia opisuje nietypową pozycję x, duża reszta nietypowy y względem prostej, a wpływ zmianę dopasowania po uwzględnieniu punktu. To powiązane, ale różne pojęcia. Automatyczny próg nie zastępuje sprawdzenia rekordu i udokumentowania decyzji.

# Przedział średniej a przedział predykcji

Dla x=3 możemy zapytać o średni czas populacji osób o takim indeksie albo o czas nowej pojedynczej osoby. Drugie pytanie zawiera dodatkową zmienność indywidualną. Jego przedział jest więc szerszy przy tych samych założeniach modelu.

Poniższe wyniki mają tę samą prognozę punktową. Wiersz `confidence` dotyczy średniej warunkowej, a `prediction` nowej obserwacji. Wybór wiersza wynika z pytania odbiorcy.

```{r predykcja}
knitr::kable(pred,digits=3)
```

Dla sześciu demonstracyjnych par prognoza przy x=3 wynosi około 10,63 minuty. CI średniej to około [9,67; 11,59], a przedział dla nowej osoby [8,11; 13,16]. Żaden z nich nie gwarantuje czasu konkretnego użytkownika.

Nie prognozujemy dla x=8 na skali 1–5. Ekstrapolacja nie staje się poprawna dlatego, że funkcja potrafi obliczyć liczbę. W C08 sprawdzimy też, co oznaczają ujemne granice predykcji czasu: są ostrzeżeniem o ograniczeniu modelu normalnego, nie możliwymi ujemnymi minutami.

# Korelacja nie jest zgodnością samooceny z wynikiem

W osobnym, hipotetycznym badaniu uczestnicy przewidują własny wynik testu w procentach. Następnie porównujemy deklarację z obserwowanym odsetkiem poprawnych odpowiedzi. Tym razem oba wyniki odnoszą się do tego samego zadania i mają porównywalną jednostkę.

Tabela jest celowo regularna. Odczytaj różnicę w każdym wierszu, zanim obliczysz związek. Wszystkie osoby zachowują idealną kolejność, ale mylą się systematycznie.

```{r kalibracja}
knitr::kable(kalibracja)
```

Korelacja wynosi 1, choć każdy zawyżył wynik o 20 punktów procentowych. Korelacja mówi, kto ma więcej względem innych, nie czy deklaracja jest trafna co do poziomu. Kalibracja wymaga badania zgodności deklarowanego poziomu z wynikiem, a nie samego r.

Nie wolno odejmować minut od punktów indeksu 1–5 i nazywać różnicy błędem samooceny. Najpierw trzeba zdefiniować porównywalne wyniki. To właśnie operacjonalizacja określa, jaki rachunek ma sens.

# Od tabeli do argumentu

Dobry akapit wyników zawiera pytanie, N par, wybraną miarę, CI z nazwą metody, wynik testu, p permutacyjne i B, jeśli stosowano Monte Carlo. W części regresyjnej podaje nachylenie z jednostką i przedziałem, $R^2$ oraz istotne ograniczenie diagnostyczne. Nie trzeba wstawiać wszystkich liczb programu, ale nie można pominąć tych, które zmieniają wniosek.

Następny akapit odpowiada merytorycznie: co wynik oznacza dla obserwowanego zachowania, czego nie rozstrzyga i jakie dodatkowe dane byłyby potrzebne. „Wyższa ocena współwystępowała z krótszym czasem” jest innym twierdzeniem niż „lepsza ocena skracała czas”. Czasownik powinien pasować do projektu.

Jeśli sprawdzamy wiele korelacji i wybieramy tylko najmniejsze p, nie otrzymujemy uczciwego testu jednej hipotezy. Analizę poszukiwawczą nazywamy eksploracyjną; zaplanowane pytania, reguły braków i metody zapisujemy przed oglądaniem wyników. Późniejsza walidacja wymaga nowych danych, a nie ponownego uruchomienia tego samego skryptu.

# Generatywna SI: sprawdzamy argument, nie płynność tekstu

Rozważmy celowo wadliwą propozycję interpretacji: „Ponieważ r=−0,30 i p=0,08, prawdopodobieństwo braku efektu wynosi 8%. Kompetencje skracają czas o 30%, a większa próba na pewno potwierdzi tę zależność”. Liczby służą tu do ćwiczenia krytycznej lektury, nie pochodzą z sześciu par wykładowych ani z rzeczywistej odpowiedzi narzędzia.

Sprawdzamy kolejno cztery ogniwa argumentu. Nazwa konstruktu musi zgadzać się z pytaniami ankiety; r nie jest procentem zmiany; p nie jest prawdopodobieństwem hipotezy; obserwacyjny związek nie identyfikuje skutku przyczynowego. Większa próba może poprawić precyzję pod odpowiednimi założeniami, ale nie daje pewności przyszłej istotności i nie naprawia złego pomiaru. Do pełnego odczytu brakuje także N, CI i informacji o metodzie.

Poprawiona część opisowa brzmi: „Współczynnik liniowego związku deklarowanej użyteczności z czasem wynosił −0,30. Podana wartość p=0,08 nie daje podstaw do odrzucenia zerowej korelacji przy wcześniej przyjętym alfa=0,05; nie dowodzi jednak jej nieobecności. Bez N, przedziału i projektu nie ocenimy precyzji ani zakresu uogólnienia”. Nie dopisujemy brakującego CI z wyobraźni ani nie zamieniamy go na przedział innej miary.

Taką samą kontrolę stosujemy do podpowiedzi generatywnej SI, zdania w publikacji i własnego pierwszego szkicu. Można poprosić o wyjaśnienie symbolu lub pomoc z komunikatem kodu, lecz wynik trzeba porównać z rzeczywistą tabelą, a źródło otworzyć i sprawdzić. Własny akapit interpretacji pozostaje pracą studenta zgodnie z zasadami W01. Przykład nie wymaga korzystania z żadnej usługi zewnętrznej.

# Dyskusja i przejście do projektu

Przeczytaj zdanie: „r=−0,30 oznacza, że katalog poprawia kompetencje o 30%, a model przewiduje poprawnie 9% osób”. Wskaż trzy różne błędy: przyczynowość, utożsamienie korelacji z procentem zmiany oraz błędny odczyt $R^2=0{,}09$. Następnie zaproponuj zdanie zawierające właściwy konstrukt i ograniczenie.

C08 przeprowadzi pełną analizę na syntetycznym zbiorze kursowym, którego związek jest znacznie słabszy niż w miniaturze wykładowej. C09 połączy pytania z estymandami i planem pomiaru. C10 sprawdzi, czy każde zdanie raportu ma dowód w wynikach oraz czy rekomendacja nie wychodzi poza projekt.

Źródła kontekstu: [Hargittai (2002)](https://webuse.org/p/a09/), [van Deursen, Helsper i Eynon](https://eprints.lse.ac.uk/64485/), [DigComp 2.2](https://publications.jrc.ec.europa.eu/repository/handle/JRC128415), [ACRL Framework](https://www.ala.org/acrl/standards/ilframework). Szczegóły implementacji testów i przedziałów: [cor.test](https://stat.ethz.ch/R-manual/R-devel/library/stats/html/cor.test.html) oraz [predict.lm](https://stat.ethz.ch/R-manual/R-devel/library/stats/html/predict.lm.html). Pełne opisy bibliograficzne zawiera [bibliografia kursu](../wspolne/literatura.md).

# Rozwinięcia: model nieliniowy i galeria odczytu

Poniższe przykłady uzupełniają zakres metod i wizualizacji. Nie są dodatkowymi zadaniami ocenianymi, nie wymagają nowych odpowiedzi w C08–C10 i nie wprowadzają obowiązku samodzielnego dopasowania modeli. Każdy ma odrębne, jawnie hipotetyczne dane. Celem jest rozpoznanie, na jakie pytanie odpowiada obraz lub parametr, a nie kolekcjonowanie typów wykresów.

## Nieliniowa zależność a model nieliniowy

Krzywa zależność nie musi oznaczać modelu nieliniowego w parametrach. Na przykład $\beta_0+\beta_1x+\beta_2x^2$ jest krzywą względem x, ale liniową kombinacją współczynników. Inny przypadek to model średniego czasu $E(T\mid x)=a+b\exp(-cx)$, gdzie nieznany c występuje w wykładniku. Gotowy skrypt dopasowuje właśnie tę drugą postać metodą nieliniowych najmniejszych kwadratów.

Zakładamy do demonstracji, że czas maleje wraz z liczbą wcześniejszych prób, lecz spadek stopniowo słabnie. Przy dodatnich b i c parametr a opisuje dolną asymptotę średniej, a+b czas przy x=0, a c tempo spadku na jedną wcześniejszą próbę. Nie ma tu jednego nachylenia wyrażającego taką samą różnicę przy każdym poziomie x; pochodna krzywej to $-bc\exp(-cx)$.

Tabela pokazuje oszacowane parametry i przewidywane czasy dla kilku wartości x. Wykres zawiera dziewięć osób, z których każda ma jeden pomiar; nie są to kolejne pomiary tej samej osoby. Porównaj spadek od zera do jednej próby ze spadkiem od jednej do dwóch.

```{r model-nieliniowy}
krzywa <- model_nieliniowy()
print(krzywa)
```

Dopasowana krzywa przechodzi blisko celowo regularnych punktów, lecz nie dowodzi mechanizmu uczenia się. Doświadczenie mogło współwystępować z innymi cechami. Asymptota jest parametrem modelu, nie zmierzonym minimalnym czasem każdej osoby; w szczególności nie uzasadnia prognoz daleko poza zakresem 0–8. Sprawdzalibyśmy reszty, stabilność dopasowania i niepewność parametrów przed użyciem praktycznym. Ta demonstracja nie dodaje testu istotności ani analizy wymaganej w projekcie. [Dokumentacja nls](https://stat.ethz.ch/R-manual/R-devel/library/stats/html/nls.html).

## Wiolina: rozkład, nie drugi rodzaj błędu standardowego

Wykres wiolinowy łączy obraz gęstości z położeniem wartości. Szerokie miejsce wskazuje skupienie obserwacji, a wąskie mniej typowe wartości według wygładzenia. Pudełko wewnątrz pokazuje medianę i kwartyle, nie przedział ufności średniej.

Porównujemy po dwanaście hipotetycznych czasów nowych i doświadczonych użytkowników. W obu grupach zastosowano tę samą regułę wygładzenia oraz skalowanie do jednakowego pola przed przycięciem ogonów. Odczytaj kształt i ogon, a liczebność odczytaj z etykiety, nie z szerokości.

```{r galeria-wiolina}
widok <- galeria_wiolinowa()
print(widok)
```

Punkty przypominają, jak niewiele danych stoi za gładkim obrysem. Dwie identyczne wartości mogą się nakładać, więc same widoczne punkty też nie są licznikiem N. Inna szerokość wygładzania zmieniłaby kształt; przy małej próbie nie ogłaszamy dwóch populacji na podstawie dwóch wypukłości. Ogony przycięto do zakresu danych. Wiolina nie jest testem różnicy ani dowodem normalności. [Dokumentacja geom_violin](https://ggplot2.tidyverse.org/reference/geom_violin.html).

## Pareto: od częstości barier do udziału skumulowanego

Biblioteka koduje główną barierę każdego z trzydziestu zgłoszeń. Każde zgłoszenie otrzymuje jedną kategorię, ale ta sama osoba mogła zgłosić więcej niż jeden problem. Dlatego N oznacza zgłoszenia, nie użytkowników.

Wykres Pareto porządkuje kategorie od najczęstszej i pokazuje narastający udział. Aby nie mylić liczby z procentem, pokazujemy je w osobnych panelach. Sprawdź, jaki udział wszystkich zgłoszeń przypada na dwie pierwsze kategorie.

```{r galeria-pareto, fig.height=2.6}
widok <- galeria_pareto()
print(widok)
```

Logowanie i niedziałający link dają łącznie 21/30, czyli 70% zgłoszeń. Nie jest to uniwersalna „zasada 80/20” ani prognoza, że ich naprawa usunie 70% wszystkich trudności. Nie wiemy, kto nie zgłosił bariery, jak poważne były problemy i czy proponowana zmiana rzeczywiście je usunie. Częstość jest jednym z kryteriów priorytetu, nie jedynym.

## Wykres kołowy: tylko rzeczywisty podział całości

W osobnej demonstracji zapisano jedno urządzenie użyte w bieżącej sesji przez każdą z 48 osób. Kategorie są rozłączne i wyczerpują znane odpowiedzi. Dlatego ich udziały można przedstawić jako części jednego koła.

Tabela pokazuje licznik, mianownik i udział. Koło ułatwia odczyt części całości, ale dokładne porównanie podobnych udziałów zwykle jest prostsze na słupkach ze wspólną osią. Odczytaj, dlaczego 24 osoby oznaczają tutaj dokładnie połowę.

```{r galeria-kolo, out.width='65%'}
widok <- galeria_kolowa()
print(widok)
```

Nie używamy takiego koła do czterech kanałów pomocy z C04: respondent może wskazać kilka, więc odsetki osób nie stanowią rozłącznego podziału 100%. Dałoby się przedstawić podział wszystkich wskazań, ale wtedy zmieniłby się mianownik i znaczenie pytania. Wykres nie może dokonywać tej zmiany bez wyjaśnienia.

## Mapa cieplna: kolor wymaga mianownika

Sześć komórek przedstawia powodzenia w trzech zadaniach i dwóch grupach. Każda osoba wykonuje tylko jedno zadanie; liczebności grup zadaniowych są różne. Kolor odpowiada odsetkowi, a napis ujawnia powodzenia i liczbę ważnych prób.

Odczytaj dwie komórki o podobnym kolorze i sprawdź ich mianowniki. Skala koloru jest wspólna od 0 do 100%, więc ten sam odcień ma to samo znaczenie w całej tabeli. Nie normalizujemy koloru osobno w każdym wierszu.

```{r galeria-mapa}
widok <- galeria_mapy()
print(widok)
```

Dziewięć powodzeń może dawać 60% przy N=15 lub 75% przy N=12. Równy kolor nie oznacza równej precyzji oszacowania, a intensywniejszy kolor nie dowodzi istotnej różnicy. Mapa jest wizualnym odpowiednikiem uporządkowanej tabeli. Pominięcie mianownika mogłoby ukryć, że mocny kolor opiera się na małej liczbie prób.

## Wydajność usługi: czas odpowiedzi i przepustowość

Czas wyszukiwania osoby obejmuje czytanie i podejmowanie decyzji. Czas odpowiedzi serwera dotyczy żądania technicznego, a przepustowość liczby zakończonych żądań na sekundę. To różne wyniki; poprawa jednego nie musi oznaczać poprawy kompetencji ani skuteczności odnajdywania informacji.

Hipotetyczny test techniczny ma pięć ustawień równoczesnego obciążenia przy tej samej konfiguracji i strukturze żądań. Odczytaj, co dzieje się po zwiększeniu obciążenia z 60 do 100, osobno dla obu miar. Linia łączy ustawienia dla czytelności i nie dodaje pomiarów między punktami.

```{r galeria-wydajnosc, fig.height=4.4}
widok <- galeria_wydajnosci()
print(widok)
```

W tym przykładzie mediana odpowiedzi rośnie z 0,8 do 3,2 sekundy, podczas gdy przepustowość rośnie z 40 do 43 żądań/s. Dalsze obciążenie nie daje proporcjonalnego wzrostu obsługi. Do oceny usługi potrzebowalibyśmy powtórzeń, skrajnych kwantyli opóźnienia, liczby błędów i wyników zadań użytkowników. Same mediany z pięciu ustawień nie tworzą pięciu niezależnych prób kompetencji.

## Reszty cząstkowe: tylko odczyt rozszerzenia

Regresja z dwoma predyktorami ma tutaj postać $T_i=\beta_0+\beta_1x_i+\beta_2z_i+\varepsilon_i$: x liczy wcześniejsze próby, a z to umowny poziom trudności zadania. Traktowanie kolejnych poziomów trudności jako równych odstępów jest jawnym uproszczeniem demonstracji. Nie dodajemy tego modelu do wymaganych analiz C08 ani projektu.

Zwykła reszta $e_i$ porównuje obserwowany czas z całym przewidywaniem. Na wykresie reszt cząstkowych dla x pokazujemy $e_i+b_1x_i$ względem x, czyli przywracamy składnik wybranego predyktora po uwzględnieniu pozostałych w modelu. Nie jest to wykres samych reszt ani wykres czasu „oczyszczonego ze wszystkich przyczyn”.

Gotowa funkcja przedstawia dwanaście hipotetycznych osób, współczynniki oraz kilka wierszy do odczytu. W tym wariancie składnika nie centrujemy, więc linią odniesienia jest $b_1x$. Odczytaj jednostkę pionowej osi: jest w minutach, ale nie jest całkowitym czasem osoby.

```{r galeria-reszty-czastkowe}
widok <- galeria_reszt_czastkowych()
print(widok)
```

Krzywizna wokół linii mogłaby sugerować niedopasowanie postaci składnika x. Interpretacja pozostaje zależna od pozostałych elementów modelu i zakresu danych; błędne modelowanie z może zniekształcać także ten obraz. Wykres nie usuwa zakłócenia i nie dowodzi wpływu praktyki. Gotowe narzędzia mogą centrować składniki, zmieniając pionowe położenie obrazu, dlatego zawsze czytamy definicję osi. [Dokumentacja termplot i reszt cząstkowych](https://stat.ethz.ch/R-manual/R-devel/library/stats/html/termplot.html).

Wspólny wniosek z galerii jest prosty: najpierw ustal jednostkę obserwacji, licznik i mianownik, następnie wielkość zakodowaną przez pozycję, pole lub kolor. Dopiero potem odczytaj wzorzec i jego ograniczenie. Nie trzeba używać wszystkich tych wykresów w raporcie; wybieramy te, które pomagają odpowiedzieć na konkretne pytanie.
