---
title: 'C10 — Od wyniku do raportu: interpretacja, ograniczenia i odtwarzalność'
subtitle: 'Zarządzanie informacją — ćwiczenie i zadanie Z10 — 2026/27'
author: 'ID: [UZUPELNIJ_ID]'
date: '2026/27'
lang: pl-PL
fontsize: 11pt
papersize: a4
geometry: margin=2cm
params:
  id_studenta: 'DEMO_C09'
output:
  pdf_document:
    latex_engine: xelatex
  html_document: default
---

<!-- start-sesji -->
# Początek pracy na ćwiczeniu C10

Otwórz RStudio. Pakiet kursu `badaniaZI` jest zainstalowany na komputerach w sali. Cztery polecenia z następnego bloku wpisujesz w konsoli RStudio, czyli w dolnym panelu ze znakiem `>`; w miejsce `TWOJE_ID` wpisz swoje ID, a w miejsce adresu — adres prywatnego repozytorium otrzymany na początku kursu. Dokument PDF zawiera cztery polecenia jako tekst instrukcji.

```r
library(badaniaZI)
ID <- "TWOJE_ID"
zaloguj_github()
rozpocznij_zajecia(
  "C10", id_studenta = ID,
  repo_url = "ADRES_TWOJEGO_PRYWATNEGO_REPOZYTORIUM"
)
```

Dokończ logowanie na stronie GitHub otwartej w przeglądarce. Hasło i drugi składnik podajesz wyłącznie na stronie GitHub. Sprawdź w komunikacie potwierdzony login i ID odtworzonej pracy. ID wpisujesz raz w sesji; pliki pracy zachowują je także po zamknięciu RStudio.

Funkcja `rozpocznij_zajecia()` otwiera własny plik `zadanie.Rmd` i zapamiętuje katalog pracy. Pracuj w otwartym pliku `zadanie.Rmd` do końca zajęć; plik `.Rproj` pozostaje zamknięty, bo jego otwarcie uruchamia nową sesję R, która wymaga ponownego logowania. Najpierw uruchom blok `przygotowanie`, a potem kolejne części LEARN i CHALLENGE. Przy problemie poproś prowadzącego o pomoc; plik pracy i własne ID pozostają bez zmian.
<!-- /start-sesji -->

Pierwszy chunk, `przygotowanie`, wczytuje gotowy skrypt `analiza.R`. Skrypt odczytuje wariant danych zapisany na C09, przygotowuje go po regułach ćwiczeń C02–C04 i liczy obie analizy projektu: porównanie indeksu w grupach (test Welcha, bootstrap osób, tasowanie etykiet) oraz tabelę 2 × 2 (test chi-kwadrat, tabele Monte Carlo, przedział różnicy odsetków) albo korelację rang Spearmana (test, tasowanie, bootstrap par). Skrypt zawiera też dwa przykłady LEARN dla ID demo001: scenariusz S02 ze ścieżką tabeli i scenariusz S05 ze ścieżką korelacji.

```{r przygotowanie, include=FALSE}
source(badaniaZI::plik_pracy("Z10", "analiza.R"),
       local = knitr::knit_global(), encoding = "UTF-8")
ustaw_material()
```

# Od liczb do odpowiedzi na pytanie

Na C09 powstała karta projektu: problem usługi, dwa pytania, znaczenie zmiennych, reguły przygotowania i pierwszy opis własnego wariantu danych. Na C10 praca toczy się na tym samym temacie i wariancie: gotowe bloki liczą obie analizy, a akapity opisują, co wynika z liczb dla pytania instytucji.

W przykładzie S02 biblioteka rozważa pomoc dla nowych użytkowników katalogu. Pierwsze pytanie dotyczy różnicy deklarowanej użyteczności katalogu między nowymi i doświadczonymi, drugie — różnicy odsetka osób, które znalazły wskazany dokument. Ocena katalogu opisuje deklarowaną użyteczność, a znalezienie dokumentu — wykonanie jednego zadania; zakres obu pomiarów wyznacza treść wniosku.

Raport prowadzi od problemu, przez pomiar i dane, do dwóch odpowiedzi i ograniczonej rekomendacji, a czytelnik sprawdza, skąd pochodzi każda liczba. Skrypt wykonuje obliczenia; akapity nadają liczbom znaczenie.

## Projekt: pięć akapitów Z10 w raporcie

Zadanie Z10 dostarcza pięciu z dziesięciu akapitów projektu. Akapit S01 staje się polem P05 raportu (kontrola danych), S02 — polem P07 (pierwsza analiza), S03 — polem P08 (druga analiza), S04 — polem P09 (wnioski i ograniczenia), a S05 — polem P10 (rekomendacja). Rozdział „Projekt końcowy: raport z dziesięciu akapitów” opisuje przejście od zadań Z09 i Z10 do raportu.

## Przebieg spotkania

Przeznacz około 5 minut na odtworzenie pracy, 30 minut na pięć bloków LEARN, 50 minut na pięć zadań CHALLENGE i 5 minut na zapis oraz oddanie. W LEARN czytasz pełny odczyt przykładu S02 i przykładu korelacyjnego S05. W CHALLENGE stosujesz ten sam tok do własnego wariantu z C09 i piszesz pięć akapitów pod wynikami, poza blokiem R. Gdy odczyt wyniku sprawia trudność, pytasz prowadzącego. Rozwinięcia po części obowiązkowej służą powtórce i redakcji raportu i pozostają poza oceną Z10.

Bloki LEARN kończą się **wzorcem zapisu** — przykładowym zdaniem według standardu APA (*Publication Manual of the American Psychological Association*, 7. wydanie, 2020): symbol statystyczny kursywą, stopnie swobody w nawiasie, przedział w nawiasie kwadratowym, przecinek jako separator dziesiętny. Na ćwiczeniu C10 wzorce dotyczą części wynikowej raportu: liczebności, porównania grup, tabeli 2 × 2, korelacji rang, syntezy i rekomendacji.

Publiczny podgląd materiału używa w CHALLENGE oznaczenia DEMO_C09. W pracy studenta wiersz „ID” manifestu podaje własne ID, a scenariusz, rocznik, wersja generatora i hash danych zgadzają się z kartą Z09.

# LEARN 1: Dane i mianownik każdej analizy

Raport zaczyna od kontroli: wariant, pomiar i zbiór osób zgadzają się z planem Z09. Przykład demo001 (S02) jest stałym przykładem kursu. Gotowy skrypt usuwa identyczne duplikaty, zamienia kod 99 w pozycjach ankiety na brak, oznacza czas spoza 0–120 minut jako brak czasu, odwraca pozycję 3 według $6-x$ i liczy indeks jako średnią co najmniej pięciu z sześciu ważnych pozycji. Indeks traktuje się jako zmienną ilościową; to założenie analizy, bo pojedyncza pozycja ma skalę porządkową.

```{r learn-1-bilans}
bilans_przykladu <- bilans_wariantu(wariant_demo)
print(bilans_przykladu)
```

Tabela „Bilans liczebności” podaje: ze 150 rekordów surowych zostaje 148 osób po usunięciu 2 identycznych powtórzeń, ważny indeks ma 147 osób, a druga analiza obejmuje 148 osób z wartością 0/1. Tabela „Dostępne pomiary w grupach” rozdziela ważne indeksy na 74 osoby doświadczone i 73 nowe. Druga analiza zachowuje 148 osób, bo jej zmiennymi są grupa i pole 0/1.

Każda analiza podaje własne N. Średnią liczy się z ważnych wartości, różnicę średnich — z dwóch zbiorów ważnych wartości, korelację — z kompletnych par tych samych osób, a N tabeli krzyżowej jest sumą jej komórek. Raport opisuje reguły przygotowania i ich liczbowy rezultat; losowość braków i reprezentatywność odpowiadających pozostają założeniami opisanymi w ograniczeniach.

```{r learn-1-symbole}
symbole <- symbole_do_odczytu()
print(symbole)
```

Tabela „Symbole wyniku i przykład z S02” zestawia siedem grup symboli z wartościami z przykładu. Każda metoda ma własny zestaw liczb: test Welcha — $t$, df i $p$; tabela 2 × 2 — $\chi^2$, df i $p$; korelacja rang Spearmana — $r_S$, $S$ i $p$ bez stopni swobody; opis średniej — średnią, SD i N.

**Wzorzec zapisu liczebności (APA).**

> Analizy objęły 148 osób po usunięciu 2 identycznych powtórzeń ze 150 rekordów surowych. Porównanie indeksu objęło 147 osób z ważnym indeksem (74 doświadczone, 73 nowe), a analiza wyniku zadania — 148 osób z wartością 0/1.

# LEARN 2: Pierwsza analiza — różnica ze znakiem i jednostką

Pierwsze pytanie S02 dotyczy tego, o ile średnia deklarowana użyteczność katalogu nowych różni się od średniej doświadczonych. Kontrast jest ustalony jako „nowi minus doświadczeni”; funkcja wypisuje kontrast każdego scenariusza w karcie „Analiza 1: kontrast i jednostka”.

$$
\widehat{\Delta}=\bar{x}_{\text{nowi}}-\bar{x}_{\text{doświadczeni}},\qquad
SE=\sqrt{\frac{s_{\text{nowi}}^2}{n_{\text{nowi}}}+\frac{s_{\text{doświadczeni}}^2}{n_{\text{doświadczeni}}}},\qquad
t=\frac{\widehat{\Delta}}{SE},\qquad
CI_{95\%}=\widehat{\Delta}\pm t_{0{,}975;\,\nu}\,SE.
$$

Pierwszy wzór odejmuje średnie w ustalonej kolejności i daje wynik w punktach indeksu. $SE$ łączy wariancje i liczebności obu grup bez założenia równych wariancji. Statystyka $t$ dzieli różnicę przez $SE$, więc jest liczbą bez jednostki, a przedział dodaje do różnicy $\pm t_{0{,}975;\nu}$ błędów standardowych, gdzie $\nu$ oznacza stopnie swobody Welcha. Ujemne $t$ i ujemna różnica wynikają z tego samego kontrastu. Bootstrap osób w grupach (wykład W03) daje drugi przedział z percentyli 2,5 i 97,5 różnic w $B=1999$ próbach bootstrapowych.

```{r learn-2-wynik}
pierwszy_wynik <- wynik_pierwszej_analizy(analizy_demo)
print(pierwszy_wynik)
```

Tabela „Opis grup [pkt 1–5]” podaje średnie 3,510 ($n=74$) i 3,072 ($n=73$). Tabela „Test Welcha” podaje różnicę $-0{,}438$ punktu, $SE=0{,}115$, $t=-3{,}822$, $df=144{,}98$ i $p=0{,}0002$. Tabela „95% CI różnicy średnich [pkt]” podaje przedział Welcha $[-0{,}665; -0{,}212]$ i bootstrapowy $[-0{,}659; -0{,}227]$; tabela „Tasowanie etykiet grup” — $k=1$ i $p_{\mathrm{perm}}=0{,}0010$ przy $B=1999$; tabela „Efekt standaryzowany” — Hedges $g=-0{,}627$.

```{r learn-2-tory, fig.cap=c("Tor bootstrapu w pierwszej analizie S02: 1999 różnic średnich z losowania osób ze zwracaniem w każdej grupie. Oś pozioma: różnica w punktach indeksu; linie przerywane oznaczają granice 95%, −0,66 i −0,23.", "Tor tasowania w pierwszej analizie S02: 1999 różnic średnich po tasowaniu etykiet grup przy hipotezie zerowej. Linie przerywane oznaczają obserwowaną różnicę ±0,438; wartość co najmniej tak odległą od zera dało 1 tasowanie.")}
tory <- wykres_dwa_tory(analizy_demo)
print(tory)
```

Wykres „Bootstrap osób w grupach: rozkład różnicy” przedstawia 1999 różnic bootstrapowych skupionych wokół $-0{,}44$ z granicami 95% równymi $-0{,}66$ i $-0{,}23$. Wykres „Tasowanie etykiet: rozkład różnicy przy H0” przedstawia 1999 różnic po tasowaniu skupionych wokół zera; wartość bezwzględną 0,438 osiągnęła jedna różnica z 1999, stąd $p_{\mathrm{perm}}=(1+1)/(1999+1)=0{,}001$. Bootstrap opisuje zmienność różnicy przy zachowanym podziale na grupy, a tasowanie buduje rozkład zerowy.

Różnica $-0{,}438$ jest wyrażona w punktach indeksu 1–5, a $g=-0{,}627$ — w jednostkach łączonego SD równego 0,695. Potrzebę zmiany katalogu ocenia się względem konstruktu i decyzji instytucji. Tasowanie etykiet wymaga wymienialności, a test Welcha dopuszcza nierówne wariancje; niezależność obserwacji i dobór do grup ocenia projekt badania.

**Wzorzec zapisu porównania grup (APA).**

> Nowi użytkownicy uzyskali niższy średni indeks użyteczności katalogu (*M* = 3,07; *SD* = 0,69; *n* = 73) niż doświadczeni (*M* = 3,51; *SD* = 0,70; *n* = 74). Różnica nowi minus doświadczeni wyniosła −0,44 punktu, 95% CI [−0,66; −0,21], *t*(144,98) = −3,82, *p* < 0,001, *g* = −0,63; bootstrapowy 95% CI wyniósł [−0,66; −0,23], a test permutacyjny (*B* = 1999) dał *p*~perm~ = 0,001. Grupy są obserwacyjne, więc wynik opisuje związek stażu korzystania z oceną katalogu.

# LEARN 3: Druga analiza — inne pytanie, własne N i jednostka

W S02 drugie pytanie dotyczy odsetka osób, które znalazły dokument: analiza ma własne N (148 osób) i własną jednostkę efektu (punkty procentowe). Test Welcha i tasowanie etykiet to dwa tory pierwszego pytania, a tabela 2 × 2 odpowiada na drugie pytanie.

## Ścieżka tabeli 2 × 2: osoby, odsetki i punkty procentowe

$$
\widehat{\pi}_g=\frac{x_g}{n_g},\qquad
\widehat{\Delta}_{pp}=100\,(\widehat{\pi}_{\text{nowi}}-\widehat{\pi}_{\text{doświadczeni}}),\qquad
V=\sqrt{\frac{\chi^2}{N}}.
$$

Symbol $x_g$ oznacza liczbę osób z kodem 1 w grupie $g$, a $n_g$ — liczbę osób z ważną odpowiedzią w tej grupie. Mnożenie różnicy proporcji przez 100 zmienia jednostkę na punkty procentowe. Mianownikiem jest liczebność grupy; dzielenie przez łączną liczbę osób z kodem 1 opisywałoby skład grupy sukcesów, czyli inne pytanie. V Craméra dla tabeli 2 × 2 jest nieujemne: w S02 $V=\sqrt{1{,}466/148}=0{,}0995$, a kierunek podaje $\widehat{\Delta}_{pp}$.

```{r learn-3-tabela}
drugi_wynik <- wynik_drugiej_analizy(analizy_demo)
print(drugi_wynik)
```

Karta „Analiza 2: pole 0/1” podaje treść pytania, znaczenie kodu 1, źródło pola i metodę główną. Tabela „Liczby i odsetki kodu 1 w grupach” podaje 52 z 74 doświadczonych (70,3%) i 45 z 74 nowych (60,8%). Tabela „Test chi-kwadrat bez korekty ciągłości” podaje $\chi^2(1)=1{,}466$, $p=0{,}2260$ i najmniejszą liczebność oczekiwaną 25,5; tabela „Tabele Monte Carlo przy stałych marginesach” — $k=593$ i $p_{\mathrm{MC}}=0{,}2970$ przy $B=1999$. Tabela „95% CI różnicy odsetków kodu 1 [pp]” podaje różnicę $-9{,}46$ pp z przedziałem dużopróbkowym $[-24{,}70; 5{,}78]$ i bootstrapowym $[-24{,}32; 5{,}41]$, a tabela „V Craméra: natężenie bez kierunku” — $V=0{,}100$.

Przy $\alpha=0{,}05$ hipoteza niezależności pozostaje, a przedział od $-24{,}7$ do $5{,}8$ pp obejmuje zarówno brak różnicy, jak i różnice praktycznie ważne. Dwie analizy opisują dwa pomiary o różnych jednostkach i precyzji: różnica ocen ma przedział po jednej stronie zera, a różnica odsetków — przedział obejmujący zero. Porównanie efektów obu analiz wymagałoby osobnego testu różnicy efektów.

Klasyczne $p$ (0,226) i $p_{\mathrm{MC}}$ (0,297) różnią się: pierwsze pochodzi z ciągłego przybliżenia rozkładem $\chi^2(1)$, drugie z dyskretnego rozkładu tabel o tych samych marginesach. Raport podaje oba $p$ i nazwę metody głównej. Przy liczebności oczekiwanej poniżej 5 funkcja dodaje tabelę „Test Fishera: iloraz szans z 95% CI”; przedział Fishera dotyczy ilorazu szans, a dużopróbkowy przedział różnicy odsetków wymaga wtedy ostrożnego odczytu.

**Wzorzec zapisu tabeli 2 × 2 (APA).**

> Wskazany dokument znalazło 45 z 74 nowych użytkowników (60,8%) i 52 z 74 doświadczonych (70,3%); różnica nowi minus doświadczeni wyniosła −9,46 punktu procentowego, 95% CI [−24,70; 5,78]. Test niezależności dał $\chi^2$(1) = 1,47, *p* = 0,226, a test Monte Carlo przy stałych marginesach (*B* = 1999) *p*~MC~ = 0,297; *V* = 0,10. Przedział obejmuje zarówno brak różnicy, jak i różnice rzędu 20 punktów procentowych, więc wielkość różnicy skuteczności pozostaje nieustalona.

## Ścieżka korelacji: ten sam tok, inna estymanda

W scenariuszu korelacyjnym druga analiza opisuje związek indeksu z czasem albo z częstością korzystania. Przykład S05 (portal uczelni, ID demo001) jest odrębnym wariantem demonstracyjnym ścieżki korelacyjnej.

$$
r_S=r\big(R(x),\,R(y)\big).
$$

Współczynnik Spearmana to korelacja Pearsona rang $R(x)$ i $R(y)$ w kompletnych parach; remisy dostają rangi średnie (ćwiczenie C08). Współczynnik $r_S$ opisuje kierunek i siłę relacji monotonicznej osób z obiema wartościami, a parametr populacji oznacza się $\rho_S$. Wynik Spearmana raportuje się ze statystyką $S$, wartością $p$, przedziałem z bootstrapu par i $p$ z tasowania.

```{r learn-3-korelacja}
wynik_korelacyjny <- wynik_drugiej_analizy(analizy_korelacji)
print(wynik_korelacyjny)
```

Tabela „Kompletność par” podaje 148 osób i 140 kompletnych par (8 par niekompletnych). Tabela „Test Spearmana” podaje $r_S=-0{,}100$, $S=503\,075$ i $p=0{,}2394$; tabela „95% CI współczynnika rS” — przedział $[-0{,}276; 0{,}082]$ z 1999 ważnych replik; tabela „Tasowanie jednej zmiennej” — $k=462$ i $p_{\mathrm{perm}}=0{,}2315$.

**Wzorzec zapisu korelacji rang (APA).**

> W przykładzie S05 (*N* = 140 kompletnych par) indeks przejrzystości procedur słabo i ujemnie współwystępował z czasem zadania, *r*~S~ = −0,10, *S* = 503 075, *p* = 0,24, bootstrapowy 95% CI [−0,28; 0,08]; test permutacyjny (*B* = 1999) dał *p*~perm~ = 0,23. Przedział obejmuje słaby związek ujemny i brak związku.

Oba przykłady mają ten sam tok opisu: pomiar, liczebność, estymata, przedział, statystyka testu, dwa tory i granica wniosku. Ścieżkę drugiej analizy wybrał plan scenariusza na C09, więc każda praca wykonuje jedną z dwóch ścieżek.

# LEARN 4: Od tabel do wspólnej interpretacji

**Zdanie do poprawy:** „Doświadczenie poprawia kompetencje, ponieważ różnica ocen jest istotna, a użytkownicy mają taką samą skuteczność, bo drugie p przekracza 0,05”.

Zdanie wymaga trzech poprawek. Zmierzono deklarowaną użyteczność katalogu, a twierdzenie o kompetencjach wymagałoby szerszego pomiaru. Grupy wynikają ze stażu korzystania, więc różnica opisuje związek stażu z oceną. Pozostawienie hipotezy zerowej dla odsetka znalezionych dokumentów opisuje niepewność: przedział $[-24{,}7; 5{,}8]$ pp obejmuje różnice praktycznie ważne, a równoważność grup wymaga testu równoważności z granicą ustaloną przed analizą.

```{r learn-4-efekty, fig.height=3.6, fig.cap="Efekty obu analiz S02 z 95% CI, każdy w swojej jednostce. Górny panel: różnica średnich indeksu, −0,44 punktu, przedział od −0,66 do −0,21. Dolny panel: różnica odsetków kodu 1, −9,46 punktu procentowego, przedział od −24,70 do 5,78. Linia przerywana oznacza zero."}
efekty_przykladu <- efekty_projektu(analizy_demo)
print(efekty_przykladu)
```

Tabela „Efekty obu analiz z 95% CI” i wykres „Efekty obu analiz w ich jednostkach” zestawiają dwa efekty: różnica indeksu $-0{,}44$ punktu z przedziałem $[-0{,}66; -0{,}21]$ leży w całości poniżej zera, a różnica odsetków $-9{,}46$ pp z przedziałem $[-24{,}70; 5{,}78]$ przecina zero. Panele mają osobne osie, bo punkty indeksu i punkty procentowe to różne jednostki.

```{r learn-4-wykresy, fig.cap=c("Indeks użyteczności katalogu w grupach S02. Pudełko obejmuje środkowe 50% wyników, kreska oznacza medianę: 3,50 u doświadczonych i 3,17 u nowych; punkty oznaczają osoby.", "Kod 1 (znaleziony dokument) w grupach S02. Lewy panel: liczba osób z kodem 1; prawy panel: odsetek w grupie, 70,3% (52 z 74) u doświadczonych i 60,8% (45 z 74) u nowych.")}
obrazy_przykladu <- wykresy_wariantu(analizy_demo)
print(obrazy_przykladu)
```

Wykres indeksu w grupach przedstawia rozkłady z medianą 3,50 u doświadczonych i 3,17 u nowych. Rozkłady w dużej części się nakładają, więc część nowych osób ocenia katalog wyżej niż część doświadczonych. Wykres „Analiza 2: kod 1 w grupach” przedstawia 52 z 74 (70,3%) i 45 z 74 (60,8%) osób z kodem 1. Odczyt zbiorczy opisuje grupy; opis pojedynczej osoby wymagałby jej danych.

Poprawa zmienia przedmiot twierdzenia i nazywa alternatywne wyjaśnienia: doświadczone osoby mogą znać typ dokumentu, częściej korzystać z podobnych baz albo różnić się motywacją. Rozdzielenie alternatywnych wyjaśnień od stażu korzystania wymaga projektu badania, np. pomiaru znajomości typu dokumentu.

**Wzorzec zapisu syntezy (APA).**

> W syntetycznym S02 nowi użytkownicy przeciętnie niżej oceniali użyteczność katalogu (różnica −0,44 punktu, 95% CI [−0,66; −0,21]), a rozkłady ocen obu grup w dużej części się nakładały. Odsetek znalezionych dokumentów był u nowych niższy o 9,5 punktu procentowego, 95% CI [−24,7; 5,8], więc wielkość różnicy skuteczności pozostaje nieustalona. Łącznie wyniki uzasadniają pytanie o bariery pierwszego korzystania z katalogu; znajomość typu dokumentu, korzystanie z podobnych baz i motywacja pozostają alternatywnymi wyjaśnieniami różnicy ocen.

# LEARN 5: Rekomendacja i odtwarzalność

Rekomendacja i odtwarzalność to dwa zobowiązania raportu. Rekomendacja wynika z problemu, pomiaru i siły dowodów; odtwarzalność oznacza ponowne uzyskanie wyników z zapisanych danych i kodu.

$$
\text{wynik}=f\big(\text{dane surowe},\ \text{reguły},\ \text{ziarno},\ \text{wersje}\big).
$$

Cztery składniki wyznaczają wynik: dane surowe z manifestu, reguły przygotowania, ziarno losowania i wersje oprogramowania. Te same cztery składniki dają ten sam wynik. Hash danych identyfikuje zawartość danych, a zdalne SHA po oddaniu — wersję plików w repozytorium; trafność pomiaru i poprawność interpretacji ocenia się osobno.

```{r learn-5-slad}
karta_odtworzenia <- slad_analizy(analizy_demo)
print(karta_odtworzenia)
```

Karta „Odtworzenie wyniku” podaje wariant demo001 / S02 / 2026-27, wersję generatora 1.0.0, pierwszą grupę hasha 5f8f14d1, reguły przygotowania, $B=1999$ i ziarno 202627. Tabela „Wersje środowiska tego wykonania” podaje wersje R i pakietów użytych do obliczeń.

Dobre zakończenie raportu wskazuje kolejny sprawdzalny krok wynikający z mierzonego konstruktu. Przy danych o zrozumiałości katalogu zalecenie „zwiększyć kompetencje cyfrowe” wykracza poza pomiar, a zalecenie „usunąć filtr” wymaga porównania interfejsów; pilotaż pomocy dla nowych użytkowników jest hipotezą do oceny.

Odtworzenie zaczyna się od zapisanych plików: Rmd z własnymi akapitami i poprawnymi metadanymi oraz `analiza.R` z procedurami tabel. Zdalne SHA powstaje po wysyłce i pozostaje w potwierdzeniu oddania; wpisanie SHA do pliku, który SHA identyfikuje, utworzyłoby nową wersję pliku.

**Wzorzec zapisu rekomendacji (APA).**

> Gdyby podobny wzorzec wystąpił w zaplanowanym badaniu użytkowników, bibliotece warto byłoby najpierw sprawdzić zrozumiałość pomocy i filtrów dla nowych użytkowników, a następnie porównać wersję katalogu z pomocą i bez niej w porównywalnych warunkach. Syntetyczne dane S02 ilustrują analizę, więc rekomendacja dotyczy planu realnego badania. Wyniki odtwarzają zapisane dane (hash zaczynający się od 5f8f14d1), reguły przygotowania, ziarno 202627 i skrypt analizy.

# CHALLENGE — wyniki własnego projektu (Z10)

Pięć zadań stosuje tok LEARN do wariantu zapisanego na C09. Blok CHALLENGE 1 odczytuje zapis Z09: ten sam scenariusz, ID i wariant danych. Akapity S01–S05 przechodzą później do raportu jako pola P05 i P07–P10, więc wszystkie dotyczą liczb własnego wariantu.

Każde z pięciu zadań ma ten sam układ:

1. **Zadanie** — jedno zdanie z przedmiotem opisu.
2. **Blok R** — uruchom go; wynik zawiera wszystkie liczby potrzebne do odpowiedzi.
3. **Wskazówki** — gdzie w wyniku szukać informacji, jak ją nazwać i wzór zdania do uzupełnienia.
4. **W akapicie wymagane** — elementy, które sprawdza prowadzący.
5. **Twój akapit** — pole odpowiedzi w ramce: znacznik w nawiasie kwadratowym zastępujesz własnym tekstem, a linie komentarza nad nim i pod nim pozostawiasz bez zmian.

Akapit liczy 3–6 zdań zwykłego tekstu, bez kodu R. Liczby przepisujesz z wyniku bloku, z jednostką, symbolem i mianownikiem.

## CHALLENGE 1: Wariant i N każdej analizy

**Zadanie:** potwierdź zgodność wariantu z Z09 i opisz dane, na których działają obie analizy.

```{r challenge-1}
projekt <- przygotuj_wariant_projektu()
moje_analizy <- analizy_wariantu(projekt)
print(projekt)
moje_przygotowanie <- przygotowanie_wariantu(projekt)
print(moje_przygotowanie)
moj_bilans <- bilans_wariantu(projekt)
print(moj_bilans)
```

Blok wyświetla kartę „Karta wybranego wariantu”, tabelę „Manifest wariantu: pochodzenie danych”, kartę „Reguły gotowego skryptu” oraz tabele „Dziennik przygotowania: wykonane zmiany”, „Bilans liczebności” i „Dostępne pomiary w grupach”.

*Wskazówki:*

- Porównaj ID, scenariusz, rocznik, wersję generatora i pierwszą grupę hasha z akapitem S01 zadania Z09; zgodność pięciu elementów potwierdza ten sam wariant.
- Konstrukt indeksu podaje wiersz „Konstrukt indeksu”, a pomiar drugiego pytania — wiersz „Druga relacja”.
- N analizy 1 i N analizy 2 podaje tabela „Bilans liczebności”; różnica N wynika z różnych zmiennych obu analiz.
- Jedną zmianę z dziennika opisz z liczbą i skutkiem: usunięty rekord zmniejsza liczbę osób, zmieniona komórka zostawia osobę w danych.
- Wzór zdania: „Analizy dotyczą wariantu [ID] / [scenariusz] / [rocznik] (generator [..], hash zaczynający się od [8 znaków]), zgodnego z kartą Z09; dane są syntetyczne. Indeks mierzy [konstrukt], a drugie pytanie — [pomiar]. Analiza 1 objęła [N] osób z ważnym indeksem, a analiza 2 — [N] [osób albo par], ponieważ [..]. Reguła [..] zmieniła [liczba] [rekordów albo komórek], co [skutek]”.

*W akapicie wymagane:* (i) wariant z ID, scenariuszem, rocznikiem, wersją generatora i pierwszą grupą hasha; (ii) konstrukt indeksu i pomiar drugiego pytania; (iii) N obu analiz z wyjaśnieniem różnicy; (iv) jedna zmiana z dziennika z liczbą i skutkiem; (v) informacja o danych syntetycznych.

::: {.framed data-latex="" style="border: 2px solid #0072B2; padding: 0.6em 1em;"}
**Twój akapit S01.** Znacznik w nawiasie kwadratowym zastąp własnym tekstem.

<!-- odpowiedz:S01 -->
[UZUPELNIJ_S01]
<!-- /odpowiedz:S01 -->
:::

## CHALLENGE 2: Pierwsze porównanie

**Zadanie:** opisz różnicę indeksu między grupami z jej niepewnością i odpowiedz na pierwsze pytanie.

```{r challenge-2}
moj_pierwszy_wynik <- wynik_pierwszej_analizy(moje_analizy)
print(moj_pierwszy_wynik)
```

Blok wyświetla kartę „Analiza 1: kontrast i jednostka” oraz tabele „Opis grup [pkt 1–5]”, „Test Welcha”, „95% CI różnicy średnich [pkt]”, „Tasowanie etykiet grup” i „Efekt standaryzowany”.

*Wskazówki:*

- Kontrast z karty ustala znak: różnica ujemna oznacza niższą średnią pierwszej grupy z wiersza „Kontrast”.
- Oba przedziały dotyczą różnicy średnich w punktach indeksu; porównaj ich granice.
- $p_{\mathrm{perm}}=(k+1)/(B+1)$: podstaw $k$ i $B$ z tabeli „Tasowanie etykiet grup”.
- Grupy są obserwacyjne, więc odpowiedź na pytanie opisuje związek przynależności do grupy z oceną.
- Wzorzec APA: „Grupa [A] uzyskała średni indeks *M* = [..] (*SD* = [..]; *n* = [..]), a grupa [B] *M* = [..] (*SD* = [..]; *n* = [..]). Różnica [A] minus [B] wyniosła [..] punktu, 95% CI [[..]; [..]], *t*([df]) = [..], *p* = [..], *g* = [..]; bootstrapowy 95% CI wyniósł [[..]; [..]], a test permutacyjny (*B* = [..]) dał *p*~perm~ = [..]”.

*W akapicie wymagane:* (i) grupy, pomiar, n, średnie i SD; (ii) różnica ze znakiem w punktach indeksu i Hedges $g$; (iii) CI Welcha i CI bootstrapu z porównaniem granic; (iv) $t$, df i $p$ oraz $k$, $B$ i $p_{\mathrm{perm}}$; (v) odpowiedź na pierwsze pytanie jako opis związku.

::: {.framed data-latex="" style="border: 2px solid #0072B2; padding: 0.6em 1em;"}
**Twój akapit S02.** Znacznik w nawiasie kwadratowym zastąp własnym tekstem.

<!-- odpowiedz:S02 -->
[UZUPELNIJ_S02]
<!-- /odpowiedz:S02 -->
:::

## CHALLENGE 3: Druga relacja

**Zadanie:** opisz drugą relację scenariusza z efektem, przedziałem i dwoma torami oraz odpowiedz na drugie pytanie.

```{r challenge-3}
moj_drugi_wynik <- wynik_drugiej_analizy(moje_analizy)
print(moj_drugi_wynik)
```

Blok wyświetla wynik jednej z dwóch ścieżek, zgodnie z planem scenariusza: kartę „Analiza 2: pole 0/1” z tabelami liczb i odsetków, testu chi-kwadrat, tabel Monte Carlo, przedziału różnicy odsetków i V Craméra albo kartę „Analiza 2: korelacja rang” z tabelami kompletności par, testu Spearmana, przedziału $r_S$ i tasowania.

*Wskazówki — tabela 2 × 2:*

- Znaczenie kodu 1 podaje wiersz „Kod 1” karty; kierunek „korzystny” wynika z treści pytania.
- Odsetek kodu 1 liczy się w każdej grupie osobno: liczba osób z kodem 1 podzielona przez n grupy.
- Różnica w punktach procentowych ma znak zgodny z kontrastem; V opisuje natężenie związku bez kierunku.
- Wzorzec APA: „[Zdarzenie] dotyczyło [x] z [n] osób w grupie [A] ([..]%) i [x] z [n] w grupie [B] ([..]%); różnica [A] minus [B] wyniosła [..] pp, 95% CI [[..]; [..]]. Test niezależności dał $\chi^2$(1) = [..], *p* = [..], a test Monte Carlo (*B* = [..]) *p*~MC~ = [..]; *V* = [..]”.

*Wskazówki — korelacja rang:*

- Znak dodatni $r_S$ oznacza, że wyższy indeks współwystępuje z wyższą wartością drugiej zmiennej, a znak ujemny — z niższą.
- N par podaje tabela „Kompletność par”; statystyka $S$ ma wartość $p$ bez stopni swobody.
- Wzorzec APA: „W [N] kompletnych parach indeks i [zmienna] [kierunek] współwystępowały, *r*~S~ = [..], *S* = [..], *p* = [..], bootstrapowy 95% CI [[..]; [..]]; test permutacyjny (*B* = [..]) dał *p*~perm~ = [..]”.

*W akapicie wymagane — tabela 2 × 2:* (i) treść kodu 1 oraz odsetki z mianownikami; (ii) różnica w punktach procentowych z CI; (iii) test chi-kwadrat albo Fishera z $p$ i test Monte Carlo z $B$; (iv) V jako natężenie bez kierunku; (v) odpowiedź na drugie pytanie z jednym ograniczeniem pomiaru.

*W akapicie wymagane — korelacja rang:* (i) N par i znaczenie znaku; (ii) $r_S$ z CI bootstrapu par; (iii) $S$, $p$ oraz $p_{\mathrm{perm}}$ z $B$; (iv) skala współczynnika: liczba bez jednostki od $-1$ do $1$; (v) odpowiedź na drugie pytanie z jednym ograniczeniem pomiaru.

::: {.framed data-latex="" style="border: 2px solid #0072B2; padding: 0.6em 1em;"}
**Twój akapit S03.** Znacznik w nawiasie kwadratowym zastąp własnym tekstem.

<!-- odpowiedz:S03 -->
[UZUPELNIJ_S03]
<!-- /odpowiedz:S03 -->
:::

## CHALLENGE 4: Wspólna interpretacja

**Zadanie:** połącz obie odpowiedzi z problemem usługi i określ granicę wniosku przyczynowego.

```{r challenge-4, fig.height=3.6, fig.cap=c("Efekty obu analiz własnego wariantu z 95% CI, każdy w swojej jednostce; linia przerywana oznacza zero.", "Indeks w grupach własnego wariantu: pudełko obejmuje środkowe 50% wyników, kreska oznacza medianę, punkty oznaczają osoby.", "Druga analiza własnego wariantu: kod 1 w grupach (liczba i odsetek) albo kompletne pary indeksu i drugiej zmiennej.")}
moje_efekty <- efekty_projektu(moje_analizy)
print(moje_efekty)
moje_wykresy <- wykresy_wariantu(moje_analizy)
print(moje_wykresy)
```

Blok wyświetla tabelę „Efekty obu analiz z 95% CI”, wykres „Efekty obu analiz w ich jednostkach”, wykres indeksu w grupach i wykres drugiej analizy.

*Wskazówki:*

- Problem usługi podaje karta wariantu z CHALLENGE 1; obie odpowiedzi odnoszą się do problemu usługi.
- Z każdego wykresu weź jedną cechę: nakładanie się rozkładów indeksu, różnicę wysokości słupków albo kształt chmury punktów.
- Przedział po jednej stronie zera opisuje kierunek efektu; przedział przecinający zero pozostawia otwarte kierunek i wielkość efektu.
- Wniosek przyczynowy wymagałby losowego przydziału do grup albo pomiaru przed zmianą i po niej. Alternatywne wyjaśnienie z własnego scenariusza to np. inne zadania, inna motywacja albo wcześniejsza znajomość zasobu.
- Wzór zdania: „W syntetycznym [scenariusz] grupa [A] [wynik 1: efekt z CI], a [wynik 2: efekt z CI]. Wykres [..] pokazuje [..]. Łącznie wyniki uzasadniają [ograniczony wniosek o problemie usługi]; [alternatywne wyjaśnienie] pozostaje możliwe, a wniosek przyczynowy wymagałby [projektu]”.

*W akapicie wymagane:* (i) oba efekty z CI i jednostkami; (ii) jedna cecha każdego z dwóch wykresów wyników; (iii) powiązanie wyników z problemem usługi; (iv) projekt potrzebny do wniosku przyczynowego; (v) jedno alternatywne wyjaśnienie adekwatne do scenariusza.

::: {.framed data-latex="" style="border: 2px solid #0072B2; padding: 0.6em 1em;"}
**Twój akapit S04.** Znacznik w nawiasie kwadratowym zastąp własnym tekstem.

<!-- odpowiedz:S04 -->
[UZUPELNIJ_S04]
<!-- /odpowiedz:S04 -->
:::

## CHALLENGE 5: Rekomendacja i podstawa odtworzenia

**Zadanie:** zaproponuj proporcjonalny kolejny krok dla instytucji i wskaż, co pozwala sprawdzić podstawę rekomendacji.

```{r challenge-5}
moj_slad <- slad_analizy(moje_analizy)
print(moj_slad)
```

Blok wyświetla kartę „Odtworzenie wyniku” i tabelę „Wersje środowiska tego wykonania”.

*Wskazówki:*

- Rekomendacja dotyczy planu realnego badania w instytucji: kolejny sprawdzalny krok to np. pilotaż, porównanie dwóch wersji usługi albo dodatkowy pomiar.
- Powiąż rekomendację z jednym konkretnym wynikiem (efekt z CI) i z najważniejszą niepewnością.
- Zmiana planu realnego badania ogranicza konkretną niepewność: większa próba — precyzję, inny kanał rekrutacji — selekcję, dodatkowy pomiar — zakres konstruktu, losowy przydział — pytanie przyczynowe.
- Podstawę sprawdzenia tworzą zapisane elementy z karty „Odtworzenie wyniku”: dane z hashem, reguły, ziarno, wersje oraz Rmd z `analiza.R`.
- Wzór zdania: „Gdyby podobny wzorzec wystąpił w zaplanowanym badaniu, [instytucja] mogłaby [krok], ponieważ [wynik z CI]. Największą niepewność stanowi [..]; ograniczyłaby ją [zmiana planu]. Dane są syntetyczne, więc rekomendacja dotyczy planu badania. Wyniki odtwarzają zapisane dane (hash zaczynający się od [8 znaków]), reguły przygotowania, ziarno [..] i skrypt analizy”.

*W akapicie wymagane:* (i) proporcjonalny kolejny krok dla instytucji; (ii) powiązanie z konkretnym wynikiem; (iii) najważniejsza niepewność i zmiana planu, która ją ogranicza; (iv) informacja o danych syntetycznych; (v) elementy zapisanej pracy, które pozwalają sprawdzić wynik.

::: {.framed data-latex="" style="border: 2px solid #0072B2; padding: 0.6em 1em;"}
**Twój akapit S05.** Znacznik w nawiasie kwadratowym zastąp własnym tekstem.

<!-- odpowiedz:S05 -->
[UZUPELNIJ_S05]
<!-- /odpowiedz:S05 -->
:::

# Zapis i oddanie

Sprawdź pięć własnych akapitów: wariant zgadza się z Z09, liczby pochodzą z wydruków własnego wariantu, a znak, jednostka i mianownik każdego efektu są zgodne z tabelą. Zapisz plik `zadanie.Rmd` w edytorze (Ctrl+S); funkcja oddania tworzy PDF z zapisanego pliku.

W konsoli wykonaj jedno polecenie. Funkcja oddania tworzy aktualny PDF, sprawdza kompletność i wysyła go razem z Rmd, `analiza.R` i danymi wariantu do Twojego prywatnego repozytorium z dostępem prowadzącego.

```r
oddaj_zadanie("Z10")
```

Oddanie potwierdza komunikat z identyfikatorem SHA wysłanej wersji. Po komunikacie błędu popraw wskazany problem, zapisz plik i ponownie wywołaj `oddaj_zadanie("Z10")`; nowe potwierdzenie obejmuje nowe zmiany. Ocenę prowadzący zapisuje osobno w repozytorium.

Po potwierdzonym oddaniu wykonaj w konsoli `wyloguj_github()`. Na komputerze współdzielonym wyloguj również przeglądarkę i zamknij RStudio, wybierając „Don't Save” przy pytaniu o przestrzeń roboczą `.RData`. Ćwiczenie C10 zamyka cykl ćwiczeń; dalsza praca to redakcja raportu projektu.

## Co jest oceniane

| Kryterium | Dowód w Twojej pracy | Odpowiedzi | Punkty |
|----------------------------|------------------------------------------------------|--------------|------:|
| Z10.1 Ten sam wariant i odtworzenie obu analiz | Wariant zgodny z Z09; pomiar, reguły przygotowania i N obu analiz; analizy odtwarzają się w świeżej sesji | S01 | 3 |
| Z10.2 Pięć własnych odpowiedzi i zgodny PDF | Pięć akapitów poza kodem; PDF z tego samego Rmd zawiera akapity, tabele i wykresy | S01–S05 | 2 |
| Z10.3 Interpretacja dwóch relacji i obu torów | Efekty z jednostkami, CI i oba tory; synteza bez wniosku przyczynowego; proporcjonalna rekomendacja | S02–S05 | 3 |
| Z10.4 Zdalne SHA i opis odtworzenia | Zapisane źródła, dane i manifest odtwarzają wyniki; potwierdzenie oddania ze zdalnym SHA | S01–S05 | 2 |

Ocena dotyczy poprawności odczytu i proporcjonalności wniosku. Poziomy wykonania opisuje rubryka Z10: na stronie kursu w dokumencie `rubryki/Z10.html`, a w konsoli R po poleceniu `rubryka("Z10")`.

# Projekt końcowy: raport z dziesięciu akapitów

Po oddaniu Z09 i Z10 projekt końcowy powstaje z tych samych akapitów. Raport ma dziewięć rozdziałów i jedenaście pól: dziesięć pól przejmuje akapity CHALLENGE, a pole P11 (bibliografia i zakres wsparcia narzędzi SI) wypełnia się w raporcie.

```{r droga, fig.height=5, fig.cap="Droga od zadań do raportu w pięciu krokach, od góry do dołu: akapity Z09 i Z10, funkcja przygotowania raportu kopiująca je do pól P01–P10, redakcja pliku raportu z nowym polem P11 i oddanie projektu z potwierdzeniem zdalnego SHA."}
droga <- pokaz_wykres(droga_raportu())
print(droga)
```

```{r mapa-projektu}
mapa <- mapa_projektu()
print(mapa)
```

Wykres „Droga od zadań Z09 i Z10 do raportu projektu” przedstawia pięć kroków: akapity Z09, akapity Z10, funkcję `przygotuj_raport()`, redakcję pliku `raport.Rmd` i oddanie funkcją `oddaj_projekt()`. Tabela „Raport projektu: jedenaście pól i ich źródła” przypisuje akapity polom raportu: akapit Z10 S01 staje się polem P05, a akapity Z10 S02–S05 — polami P07–P10.

## Sześć kroków pracy nad raportem

1. Zapisz i oddaj zadania Z09 i Z10.
2. W konsoli wykonaj `przygotuj_raport()`. Funkcja tworzy katalog `projekty/ilosciowy` z plikiem `raport.Rmd`, kopią danych wariantu i gotowym `analiza.R`; dziesięć akapitów trafia do pól P01–P10, a pola bez akapitu czekają na uzupełnienie.
3. Otwórz plik `projekty/ilosciowy/raport.Rmd` i uruchom bloki od pierwszego. Każdy rozdział raportu ma układ zadania CHALLENGE: komentarz z zadaniem, wskazówkami i wymaganymi elementami (widoczny w edytorze RStudio, pominięty w PDF), gotowy blok R i pole odpowiedzi.
4. Zredaguj pola P01–P10 w jeden tekst: usuń powtórzenia, uzgodnij liczby z tabelami raportu i dopisz przejścia między rozdziałami.
5. Wypełnij pole P11: źródła w formacie APA z informacją, do czego służą w raporcie, oraz opis faktycznego wsparcia narzędzi SI.
6. Zapisz plik i w konsoli wykonaj `oddaj_projekt()`.

```r
przygotuj_raport()
oddaj_projekt()
```

Ponowne wywołanie `przygotuj_raport()` otwiera istniejący raport z poprawkami; akapity z Z09 i Z10 kopiuje się raz. Raport korzysta z tych samych pytań i danych co Z09 i Z10, a gotowe bloki R raportu tworzą tabele i wykresy z zapisanego wariantu.

| Element przygotowany w Z09 | Uzupełnienie z Z10 | Miejsce w raporcie |
|---|---|---|
| problem, dwa pytania i estymandy | odpowiedzi na te pytania | cel i wnioski |
| populacja, rekrutacja, pomiar | ograniczenia uogólnienia i konstruktu | metoda i ograniczenia |
| reguły, dane i manifest | faktyczne N obu analiz | przygotowanie danych |
| pierwszy opis grup | efekty, CI, testy i wykres drugiej relacji | wyniki |
| uzasadnienie planu | proporcjonalny następny krok | dyskusja i rekomendacja |

# Rozwinięcia do powtórki i redakcji raportu

Siedem rozwinięć omawia typowe trudności przy redakcji raportu: efekt i precyzję, odczyt Monte Carlo, połączenie planu z wynikiem, poziomy pomiaru, ograniczenia, korektę liczb i zakres odtwarzalności. Rozwinięcia pozostają poza oceną Z10.

## 1. Efekt, precyzja i decyzja: trzy informacje

Trzy oszacowania różnicy ocen usługi są hipotetyczne: dwa mają wartość punktową 0,2 i różne przedziały, trzecie wskazuje większą różnicę.

```{r powtorka-precyzja, fig.height=3, fig.cap="Trzy hipotetyczne oszacowania różnicy w punktach indeksu z 95% CI. Szeroki: 0,2 [−0,5; 0,9]; precyzyjnie mały: 0,2 [0,1; 0,3]; wyraźna różnica: 0,8 [0,5; 1,1]. Linia przerywana oznacza zero."}
porownanie_precyzji <- precyzja_do_raportu()
print(porownanie_precyzji)
```

Tabela „Trzy hipotetyczne oszacowania różnicy” i wykres „Estymata i precyzja: trzy hipotetyczne oszacowania” oddzielają położenie punktu od długości przedziału. Wariant szeroki, 0,2 z przedziałem $[-0{,}5; 0{,}9]$, obejmuje różnice ujemne i dodatnie o wyraźnej wielkości. Wariant precyzyjnie mały, 0,2 z przedziałem $[0{,}1; 0{,}3]$, ogranicza niepewność, a decyzja o koszcie zmiany usługi wymaga kryterium praktycznej ważności. Wariant 0,8 z przedziałem $[0{,}5; 1{,}1]$ opisuje większą różnicę; jej przyczyna wymaga projektu badania.

Próg praktycznej ważności uzasadnia się pomiarem i decyzją. Dwie minuty oszczędzone przy częstym, prostym zadaniu ważą inaczej niż przy rzadkim przeglądzie literatury, a 0,2 punktu indeksu deklaracji wymaga odniesienia do treści pozycji. Koszt zmiany, dostępność i ryzyko wykluczenia użytkowników również należą do decyzji. Równoważność wykazuje test z granicą praktycznie zaniedbywalnej różnicy ustaloną przed analizą; raport projektu nazywa pytania, które pozostają otwarte.

## 2. Odczyt Monte Carlo

$$
p_{\mathrm{MC}}=\frac{k+1}{B+1}.
$$

Symbol $B$ oznacza liczbę losowań przy modelu zerowym, a $k$ — liczbę statystyk co najmniej tak skrajnych jak obserwowana. Dla testu dwustronnego różnicy porównuje się wartości bezwzględne, a dla $\chi^2$ skrajność obejmuje duże wartości dodatnie.

W S02 pierwsze porównanie ma $k=1$ przy $B=1999$, więc $p_{\mathrm{perm}}=2/2000=0{,}001$. Tabela krzyżowa ma $k=593$, stąd $p_{\mathrm{MC}}=594/2000=0{,}297$. W przykładzie korelacyjnym S05 $k=462$ daje $463/2000=0{,}2315$. Trzy wartości $p$ dotyczą trzech modeli zerowych i trzech pytań.

Dodanie jedynki w liczniku i mianowniku sprawia, że najmniejsza możliwa wartość przy $B=1999$ wynosi $1/2000=0{,}0005$ (Phipson i Smyth, 2010). Większe $B$ poprawia rozdzielczość i zmniejsza błąd Monte Carlo; pomiar, zależność obserwacji i schemat tasowania ocenia projekt. Ziarno losowania ustala się przed analizą, a ponowne uruchomienie zapisanego kodu sprawdza odtwarzalność.

Oba tory korzystają z tych samych osób, więc ich zgodność opisuje zgodność metod na jednej próbie. Rozbieżność torów ma kilka możliwych źródeł: przybliżenie rozkładu, dyskretność, warunkowanie na marginesach, remisy rang albo inne założenia hipotezy zerowej. Odczyt rozbieżności zaczyna się od N, statystyki i procedury.

## 3. Plan i wynik w jednym raporcie

Karta Z09 określiła pytania przed odczytem testów. W raporcie końcowym pozostają te same pytania, ta sama definicja indeksu i ten sam wariant danych, a akapity Z10 dostarczają odpowiedzi. Zmianę planu raportuje się jawnie wraz z jej powodem i konsekwencją.

Raport podaje, co porównano, jak powstał pomiar, ile osób weszło do analizy i co oznacza znak efektu. Część metodyczna rozdziela plan realnego badania od wykonanej analizy syntetycznej: „W planowanym badaniu zaproszeni zostaną użytkownicy…; w projekcie dydaktycznym analizowano wygenerowany wariant…”. Rekrutację, obserwację i zgody opisuje się jako plan.

Przygotowanie danych opisuje się przez regułę i jej rezultat: co uznano za duplikat, gdzie kod 99 oznacza brak, ile pomiarów utracono i dlaczego osoba bez czasu zostaje w pozostałych analizach. Surowe dane i manifest służą odtworzeniu, a dziennik i bilans N — wyjaśnieniu.

## 4. Deklaracja, wykonanie i kompetencja

Odpowiedź „łatwo odnajduję potrzebne treści” opisuje doświadczenie lub samoocenę osoby. Poprawne odnalezienie dokumentu opisuje wykonanie konkretnego zadania w określonych warunkach. Twierdzenie o kompetencjach wymaga uzasadnienia, że zestaw zadań i kryteriów obejmuje interesujący zakres umiejętności.

Różnica deklaracji i wykonania ma kilka źródeł: inne zadania odniesienia, inna grupa porównawcza, inne rozumienie słowa „łatwo”. Niski związek samooceny z czasem wskazuje na dwa odrębne konstrukty, a wysoki związek opisuje współzmienność dwóch pomiarów.

Hargittai (2002) uzasadnia pomiar wykonania obok deklaracji, a Internet Skills Scale (van Deursen, Helsper i Eynon, 2016) ilustruje wielowymiarowy pomiar umiejętności. Nazwa konstruktu wynika z treści pozycji. Znaczenie kodu 1 wynika z treści pytania: „ponownie skorzystam z repozytorium” jest deklaracją zamiaru, a „znalazłem sprzeczne informacje” — zdarzeniem niekorzystnym. Projekt rozdziela poziomy deklaracji, wykonania i kompetencji; rekomendacja wykraczająca poza mierzony konstrukt zawęża się albo proponuje dodatkowy pomiar.

## 5. Ograniczenie zmienia interpretację

Dobre ograniczenie wskazuje mechanizm i jego konsekwencję dla wniosku. Rekrutacja wyłącznie wśród aktywnych użytkowników katalogu pomija osoby, które z niego zrezygnowały, więc opis doświadczeń może pomijać największe bariery.

Osoby, które przerwały zadanie, mogą różnić się od osób, które ukończyły zadanie; analiza kompletnych par opisuje osoby z kompletem danych. Raport podaje, jak reguła braków określa osoby objęte wnioskiem.

Staż korzystania współwystępuje ze znajomością dziedziny, częstotliwością korzystania i warunkami dostępu. Różnica średnich pozostaje użytecznym opisem, a przypisanie jej samemu doświadczeniu wymagałoby innego projektu; kontrola zmiennej wymaga planu i analizy.

Krótszy czas ma kilka znaczeń: sprawne wykonanie, szybką rezygnację albo pobieżną ocenę źródła. Czas czyta się razem z kryterium ukończenia i jakością wykonania.

Dane syntetyczne służą ćwiczeniu procedur i języka wnioskowania, więc wniosek praktyczny ma formę warunkowej propozycji przyszłego sprawdzenia.

## 6. Korekta tekstu: liczba i znaczenie

Zdanie „grupa uzyskała wynik 3,5” pozostawia otwarte, czy chodzi o średnią, medianę czy indeks i jaki jest jego zakres. Zdanie „średni indeks deklarowanej użyteczności wyniósł 3,5 punktu na skali 1–5” ustala pomiar i jednostkę; N i SD opisują podstawę i zróżnicowanie, a przedział — precyzję estymaty.

$$
60\% - 70\% = -10\ \text{pp},\qquad \frac{60-70}{70}\cdot100\% = -14{,}3\%.
$$

Porównanie 60% i 70% daje dwie różne miary: różnicę $-10$ punktów procentowych w kierunku pierwsza minus druga grupa oraz zmianę względną $-14{,}3\%$ wobec 70%. Każda miara ma własny mianownik, a raport podaje miarę zgodną z estymandą z planu.

Przedział dla parametru opisuje niepewność oszacowania różnicy przy założeniach metody; zakres wyników pojedynczych osób opisuje rozkład, np. wykres pudełkowy. Poziom 95% odnosi się do własności procedury w powtarzanych próbach.

Wartość $p$ opisuje skrajność statystyki przy modelu zerowym i procedurze; efekt opisują estymata i przedział. Zdanie „$p = 0{,}03$ oznacza 97% pewności efektu” miesza skrajność statystyki z pewnością efektu.

Korelacja $r_S=-0{,}4$ jest liczbą bez jednostki i opisuje rangowy związek monotoniczny. Nachylenie regresji ma jednostkę, np. minut na punkt indeksu, a efekt interwencji wymaga eksperymentu.

## 7. Zakres kontroli odtwarzalności

Świeże renderowanie potwierdza, że zapisane źródła ponownie wytwarzają tabele i wykresy. Wartość pytania, reprezentatywność próby, trafność pomiaru i adekwatność języka ocenia się osobno: analiza może być w pełni odtwarzalna i odpowiadać na źle postawione pytanie.

Weryfikacja idzie w obie strony: od akapitu do liczby i od liczby do pytania. Przedział innej zmiennej w akapicie albo proporcje w kolumnach przy pytaniu o proporcje w grupach to błędy odczytu, które świeże renderowanie zachowuje.

Tożsamość danych potwierdza manifest: ten sam identyfikator osoby przy innym scenariuszu albo wersji generatora daje inne dane. PDF powstaje z aktualnego Rmd, więc zmiana akapitu zmienia wynikowy PDF. Potwierdzenie zdalne identyfikuje odebraną wersję plików; błąd wysyłki zgłasza się prowadzącemu, a praca pozostaje w katalogu studenta i jego repozytorium.

## Źródła i ich rola w raporcie

[Wilson (1999), modele zachowań informacyjnych](https://informationr.net/tdw/publ/papers/1999JDoc.html), osadza korzystanie z katalogu w szerszym problemie potrzeb, kontekstu i barier; pojedynczy czas zadania jest jednym wskaźnikiem tego zachowania.

[Hargittai (2002), pomiar rzeczywistych umiejętności internetowych](https://webuse.org/p/a09/), oraz [van Deursen, Helsper i Eynon (2016), Internet Skills Scale](https://eprints.lse.ac.uk/64485/), pomagają rozdzielić wykonanie, deklarację i zakres konstruktu.

[Stanowisko ASA o wartościach p (Wasserstein i Lazar, 2016)](https://doi.org/10.1080/00031305.2016.1154108) uzasadnia raportowanie efektu, niepewności i kontekstu obok wartości $p$. [Phipson i Smyth (2010)](https://doi.org/10.2202/1544-6115.1585) wyjaśniają dodanie jedynki we wzorze na $p$ z losowanych permutacji.

Pełne opisy bibliograficzne zawiera bibliografia kursu. Liczby w przykładach C10 pochodzą z danych syntetycznych albo z jawnie hipotetycznych demonstracji, a cytowane badania pomagają formułować pytania i granice interpretacji.
