---
title: 'Projekt indywidualny — plan badania i analiza ilościowa'
subtitle: 'Zarządzanie informacją — {{ROCZNIK}} — {{SCENARIUSZ}}'
author: 'ID: {{ID}}'
lang: pl-PL
fontsize: 11pt
papersize: a4
geometry: margin=2cm
params:
  id_studenta: '{{ID}}'
  scenariusz: '{{SCENARIUSZ}}'
  rocznik: '{{ROCZNIK}}'
  wersja_generatora: '{{GENERATOR}}'
  hash_danych: '{{HASH_DANYCH}}'
output:
  pdf_document:
    latex_engine: xelatex
    dev: cairo_pdf
  html_document: default
---

<!--
To jest jeden roboczy plik raportu. Pola P01–P10 odpowiadają twoim zapisanym
odpowiedziom z Z09 i Z10; po przeniesieniu tekstu poprawiasz go tutaj, bez
ponownego wpisywania tych samych odpowiedzi w dwóch plikach. Jeżeli pole jest
puste, uzupełnij je własnym akapitem. Nie kopiuj wzorcowych odpowiedzi LEARN.

Nie obowiązuje limit słów ani stron raportu. Dopisz to, czego brakuje do
odpowiedzi na pytanie, usuń powtórzenia, pozostaw liczby, jednostki i granice
wniosku. Uporządkuj bibliografię w P11. Instrukcje w komentarzach nie pojawią
się w PDF; własny tekst wpisuj między znacznikami odpowiedzi, poza komentarzem
i poza chunkiem. Znaczników nie usuwaj.

Uruchamiaj chunki od początku. Pierwszy wczytuje zapisane dane, słownik,
manifest i kartę scenariusza; nie generuje nowego wariantu. Gotowy analiza.R
wykonuje obliczenia oraz prezentację. Nie zmieniaj surowych danych ani
parametrów metadanych w nagłówku, aby dopasować wynik.

Zapisz raport, a do oddania użyj w konsoli oddaj_projekt(). Ta funkcja ma
utworzyć aktualny PDF i przesłać go razem ze źródłami oraz danymi. Zdalne SHA
zachowuje pokwitowanie, nie dopisuj go do pliku, który samo identyfikuje.
-->

<!--
Przygotowanie łączy zapisany wariant z regułami poznanymi na C02–C04.
Obie analizy odpowiadają pytaniom zapisanym w scenariuszu na C09.
-->
```{r przygotowanie, include=FALSE}
source(badaniaZI::plik_pracy("PROJEKT", "analiza.R"),
       local = knitr::knit_global(), encoding = "UTF-8")
ustaw_material()
projekt <- wczytaj_projekt_raportu()
analizy <- analizy_wariantu(projekt)
```

# 1. Problem informacyjny i cel

<!--
P01: punkt wyjścia Z09/S01. Zachowaj własny opis instytucji, problemu,
odbiorców i decyzji, której miałoby służyć badanie. Wyraźnie rozdziel plan
realnego badania od wykonanej analizy danych syntetycznych. Szczegóły
manifestu umieść w części o danych, nie zastępuj nimi problemu.
-->
<!-- odpowiedz:P01 -->
[UZUPELNIJ_P01]
<!-- /odpowiedz:P01 -->

# 2. Pytania, estymandy i plan analiz

<!--
P02: punkt wyjścia Z09/S02. Zapisz dokładnie dwa pytania zgodne ze scenariuszem,
zmienne, estymandy i hipotezy zerowe. Uzasadnij metody skalą i projektem,
wskaż niezależność obserwacji oraz założenie wymienialności przy tasowaniu.
Klasyczny i permutacyjny wynik jednego porównania nie są dwoma pytaniami.
Nie zmieniaj planu tylko dlatego, że uzyskano p większe od wybranego progu.
-->
<!-- odpowiedz:P02 -->
[UZUPELNIJ_P02]
<!-- /odpowiedz:P02 -->

# 3. Populacja, rekrutacja i operacjonalizacja

<!--
P03: punkt wyjścia Z09/S03. Rozwiń plan realnej populacji i doboru próby:
kto, gdzie, w jakim okresie i jak mógłby zostać zaproszony; kto może nie
odpowiedzieć. Określ kategorie grup i okres odniesienia deklaracji.
Nie opisuj tej rekrutacji jako już przeprowadzonej.

Wyjaśnij, co mierzy indeks, jak pozycje odpowiadają konstruktowi i dlaczego
pozycję trzecią odwracamy. Nie nazywaj przykładów zwalidowaną skalą.
Zapisz konkretną instrukcję zadania, start i koniec pomiaru czasu, jednostkę,
pomoc i przerwanie próby. Dla pola 0/1 odczytaj treść pytania: może to być
wykonanie, deklaracja zamiaru albo inne zdarzenie, nie zawsze sukces.
Nazwij sposób przyszłego pomiaru, odróżniając brak zapisu od wartości 0.

Doprecyzuj dobrowolność udziału i ograniczenie zbierania danych osobowych.
Nie zbierasz danych od ludzi w ramach tego projektu. Podaj jedno
ograniczenie pomiaru i sposób sprawdzenia zrozumiałości instrukcji.
-->
<!-- odpowiedz:P03 -->
[UZUPELNIJ_P03]
<!-- /odpowiedz:P03 -->

<!--
Ta karta zawiera rzeczywiste pozycje i kody zapisane dla analizowanego
wariantu. Nie trzeba przepisywać ich do oddzielnego kwestionariusza.
-->
```{r pomiar}
karta_pomiaru <- pomiar_wariantu(projekt)
print(karta_pomiaru)
```

# 4. Dane i reguły przygotowania

<!--
Manifest identyfikuje wariant, nie poświadcza jakości pomiaru ani
reprezentatywności. Dane i karta scenariusza zostały odczytane z zapisanych
plików, bez wywoływania generatora podczas renderowania.
-->
```{r wariant}
print(projekt)
```

<!--
P04: punkt wyjścia Z09/S04. Uzasadnij reguły duplikatów, kodu 99, czasu,
odwrócenia pozycji i minimum 5/6. Zachowaj rozróżnienie zmiany komórek
i usunięcia całych rekordów; nie usuwaj poprawnych skrajnych wyników dla p.
-->
<!-- odpowiedz:P04 -->
[UZUPELNIJ_P04]
<!-- /odpowiedz:P04 -->

<!--
Dziennik pokazuje skutki gotowego przygotowania. Bilans wskazuje, które
osoby mogą wejść do poszczególnych analiz i skąd bierze się różnica N.
-->
```{r przygotowanie-danych}
dziennik <- przygotowanie_wariantu(projekt)
bilans <- bilans_wariantu(projekt)
print(dziennik)
print(bilans)
```

<!--
P05: punkt wyjścia Z10/S01. Porównaj faktyczne N i metadane z wcześniejszym
planem. Usuń powtórzenia z P04; tutaj podsumuj rezultat kontroli, liczebności
obu analiz i konsekwencję braków. Nie dopisuj, że braki są losowe, jeśli
nie masz dowodu. Nie przepisuj całych hashy do akapitu.
-->
<!-- odpowiedz:P05 -->
[UZUPELNIJ_P05]
<!-- /odpowiedz:P05 -->

# 5. Opis próby i pomiarów

<!--
Tabele rozdzielają indeks i czas, z własnymi N oraz jednostkami.
W odpowiedziach wielokrotnych procenty mają wspólny mianownik osób z kompletem
kodów, a nie liczbę wszystkich zaznaczeń; suma może przekraczać 100%.
-->
```{r opis}
opis_danych <- opis_raportu(projekt)
opis_kanalow <- kanaly_raportu(projekt)
print(opis_danych)
print(opis_kanalow)
```

<!--
Pierwszy wykres pokazuje zróżnicowanie indeksu w grupach.
Pudełko nie jest przedziałem ufności średniej ani testem różnicy.
-->
```{r wykres-indeksu}
obraz_indeksu <- wykres_raportu(analizy,numer=1)
print(obraz_indeksu)
```

<!--
P06: punkt wyjścia Z09/S05. Zachowaj własny pierwszy opis indeksu, sprawdź
N/średnie/SD z bieżącą tabelą i dodaj krótki odczyt czasu oraz kanałów.
Uzasadnij średnią lub medianę dla czasu i wskaż właściwy mianownik kanałów.
O planie analiz pisz w części 2; tutaj opisuj próbę, a nie populację.
Drugi wykres znajduje się przy drugiej analizie, nie trzeba go dublować.
-->
<!-- odpowiedz:P06 -->
[UZUPELNIJ_P06]
<!-- /odpowiedz:P06 -->

# 6. Pierwsza analiza — porównanie indeksu w grupach

<!--
Gotowa procedura zachowuje kolejność kontrastu z karty scenariusza.
CI dotyczy różnicy średnich; Welcha, bootstrapu oraz tasowania etykiet
nie traktujemy jako procedur o identycznych założeniach.
-->
```{r analiza-pierwsza}
porownanie <- wynik_pierwszej_analizy(analizy)
print(porownanie)
```

<!--
P07: punkt wyjścia Z10/S02. Popraw własny akapit wyniku: pomiar i grupy,
N/średnie, różnica w punktach indeksu, CI Welcha i bootstrapu, t/df/p oraz
p permutacyjne z B. Odpowiedz na pierwsze pytanie i nazwij granicę wniosku.
Nie zastępuj efektu samym p ani progu praktycznej ważności etykietą g.
-->
<!-- odpowiedz:P07 -->
[UZUPELNIJ_P07]
<!-- /odpowiedz:P07 -->

# 7. Druga analiza — relacja ze scenariusza

<!--
Plan scenariusza wybiera tabelę albo Spearmana, nie wynik pierwszego p.
Kod 1 ma znaczenie zapisane w pytaniu; rho jest bez jednostki, a różnica
proporcji może być wyrażona w punktach procentowych.
-->
```{r analiza-druga}
relacja <- wynik_drugiej_analizy(analizy)
print(relacja)
```

<!--
Drugi wykres przedstawia odsetki w grupach albo kompletne pary tej samej
osoby. Porównaj jego kierunek i osie z efektem z tabeli.
-->
```{r wykres-relacji}
obraz_relacji <- wykres_raportu(analizy,numer=2)
print(obraz_relacji)
```

<!--
P08: punkt wyjścia Z10/S03. Dla tabeli podaj liczby i mianowniki, różnicę
odsetków z CI, klasyczny test i Monte Carlo z B; V czytaj bez kierunku.
Przy rzadkich komórkach odróżnij Fishera i jego CI ilorazu szans od
dużopróbkowego CI różnicy. Dla Spearmana podaj N par, rho, S, przybliżone p,
p permutacyjne z B oraz CI bootstrapu par, bez fikcyjnego df lub CI Pearsona.
Zakończ odpowiedzią na drugie pytanie, nie wnioskiem przyczynowym.
-->
<!-- odpowiedz:P08 -->
[UZUPELNIJ_P08]
<!-- /odpowiedz:P08 -->

# 8. Wnioski, ograniczenia i rekomendacja

<!--
P09: punkt wyjścia Z10/S04. Połącz obie odpowiedzi z problemem instytucji.
Wykorzystaj efekty, CI i wykresy, nie powtarzaj pełnych wyników testów.
Wyjaśnij ograniczenie pomiaru, doboru i syntetyczności; podaj konkretną
alternatywę dla nieuprawnionego wniosku przyczynowego. Różne decyzje przy p
nie są testem różnicy między dwoma efektami.
-->
<!-- odpowiedz:P09 -->
[UZUPELNIJ_P09]
<!-- /odpowiedz:P09 -->

<!--
P10: punkt wyjścia Z10/S05. Powiąż warunkową rekomendację z konkretnym
wynikiem i najważniejszą niepewnością. Zaproponuj sposób sprawdzenia jej
w rzeczywistym badaniu. Symulacja nie jest podstawą realnej decyzji
o instytucji; samo powiększenie N nie naprawi złego pomiaru.
-->
<!-- odpowiedz:P10 -->
[UZUPELNIJ_P10]
<!-- /odpowiedz:P10 -->

# 9. Źródła i odtworzenie

<!--
P11: uporządkuj źródła rzeczywiście wykorzystane w swoim planie i opisie.
Podaj autora, rok, tytuł i DOI lub URL oraz wyjaśnij, do jakiego pojęcia,
pomiaru lub decyzji odwołujesz się w raporcie. Nie przenoś wyników badań
LIS do danych syntetycznych i nie przypisuj kursowym pozycjom walidacji.

Jeżeli generatywna SI pomagała w zrozumieniu lub poprawieniu kodu, oznacz
takie fragmenty kodu i opisz rzeczywisty zakres wsparcia. Interpretację
i wnioski piszesz samodzielnie; odpowiedź modelu nie jest źródłem naukowym.
Nie przekazuj danych osobowych ani poświadczeń. Korzystanie z SI nie jest
wymagane. Nie dopisuj deklaracji użycia narzędzia, z którego nie korzystałeś.
-->
<!-- odpowiedz:P11 -->
[UZUPELNIJ_P11]
<!-- /odpowiedz:P11 -->

Zapisane `raport.Rmd` i `analiza.R` oraz katalog `dane` tworzą podstawę
odtworzenia. Katalog danych zawiera surowe CSV i RDS, słownik, manifest
oraz kartę scenariusza. Analiza sprawdza zgodność ID, wariantu i hashy
przed przygotowaniem danych. Nie korzysta z poprzedniej przestrzeni roboczej
i nie wywołuje nowego losowania danych.

Aby odtworzyć wynik, otwórz raport w RStudio i uruchom chunki od początku
albo renderuj ten zapisany Rmd. Tabele i wykresy powstają w dokumencie;
nie trzeba przepisywać wyników z konsoli ani osobno wstawiać obrazów.
Wersję wysłaną do oceny identyfikuje odrębne pokwitowanie zdalnego SHA.

<!--
Poniższa tabela zapisuje wersje środowiska tego wykonania, a nie deklarację
autora z pamięci. Wersja generatora pochodzi z manifestu zachowanych danych.
-->
```{r wersje}
srodowisko <- wersje_raportu(analizy)
print(srodowisko)
```
