---
title: 'Projekt indywidualny — plan badania i analiza ilościowa'
subtitle: 'Zarządzanie informacją — {{ROCZNIK}} — {{SCENARIUSZ}}'
author: 'ID: {{ID}}'
lang: pl-PL
fontsize: 11pt
papersize: a4
geometry: margin=2cm
params:
  id_studenta: '{{ID}}'
  scenariusz: '{{SCENARIUSZ}}'
  rocznik: '{{ROCZNIK}}'
  wersja_generatora: '{{GENERATOR}}'
  hash_danych: '{{HASH_DANYCH}}'
output:
  pdf_document:
    latex_engine: xelatex
    dev: cairo_pdf
  html_document: default
---

<!--
JAK PRACOWAĆ Z RAPORTEM (komentarze są widoczne w edytorze RStudio i pominięte w PDF)

Raport ma dziewięć rozdziałów i jedenaście pól odpowiedzi P01–P11. Każdy rozdział
ma układ zadania CHALLENGE z ćwiczeń:
  ZADANIE     — co opisuje pole odpowiedzi;
  BLOK R      — gotowy blok, który wyświetla liczby potrzebne do akapitu;
  WSKAZÓWKI   — gdzie szukać liczb, jak je nazwać i wzór zdania;
  WYMAGANE    — elementy sprawdzane w ocenie projektu (kryteria A01–A07).

Pola P01–P10 zawierają akapity z zadań Z09 i Z10 przeniesione przez
przygotuj_raport(). Redagujesz je tutaj w jeden tekst: usuwasz powtórzenia,
uzgadniasz liczby z tabelami raportu i dopisujesz przejścia między rozdziałami.
Pole bez akapitu z Z09 lub Z10 zawiera znacznik w nawiasie kwadratowym; zastąp
go własnym akapitem. Pole P11 (źródła i zakres wsparcia SI) wypełniasz w raporcie.

Tekst wpisujesz między znacznikami odpowiedzi, poza komentarzami i poza blokami R;
znaczniki i komentarze zostają bez zmian. Raport nie ma limitu słów.

Bloki uruchamiasz od pierwszego (Ctrl+Alt+R uruchamia wszystkie). Pierwszy blok
wczytuje zapisane dane, słownik, manifest i kartę scenariusza; nowe losowanie
danych wykracza poza raport. Gotowy analiza.R wykonuje obliczenia i tabele;
surowe dane i parametry nagłówka pozostają bez zmian.

Zapisz raport (Ctrl+S) i w konsoli wykonaj oddaj_projekt(). Funkcja tworzy
aktualny PDF i wysyła go razem ze źródłami i danymi; zdalne SHA z potwierdzenia
oddania pozostaje w potwierdzeniu.
-->

```{r przygotowanie, include=FALSE}
source(badaniaZI::plik_pracy("PROJEKT", "analiza.R"),
       local = knitr::knit_global(), encoding = "UTF-8")
ustaw_material()
projekt <- wczytaj_projekt_raportu()
analizy <- analizy_wariantu(projekt)
```

# 1. Problem informacyjny i cel

<!--
ZADANIE P01 (akapit z Z09 S01): problem usługi, odbiorcy i decyzja, której
służyłoby badanie; plan realnego badania oddzielony od analizy danych syntetycznych.
BLOK R: rozdział 1 ma sam akapit; karta wariantu i manifest stoją w rozdziale 4.
WSKAZÓWKI: zacznij od problemu instytucji. Informacja o danych syntetycznych stoi
w pierwszym akapicie raportu; ID, hash i wersje należą do rozdziału 4.
Wzór zdania: „[Instytucja] chce ustalić [problem], aby zdecydować, czy [decyzja].
Raport przedstawia plan badania [kogo] oraz analizę syntetycznego wariantu danych
scenariusza [kod]”.
WYMAGANE (A01): (i) problem i odbiorcy usługi; (ii) decyzja, której służy badanie;
(iii) rozdzielenie planu badania od analizy danych syntetycznych.
-->
<!-- odpowiedz:P01 -->
[UZUPELNIJ_P01]
<!-- /odpowiedz:P01 -->

# 2. Pytania, estymandy i plan analiz

```{r plan}
plan <- plan_wariantu(projekt)
print(plan)
```

<!--
ZADANIE P02 (akapit z Z09 S02): dwa pytania, estymandy, kolejność grup, jednostki
i hipotezy zerowe oraz metody obu analiz.
BLOK R: karty „Analiza 1 — porównanie grup” i „Analiza 2 — relacja ze scenariusza”.
WSKAZÓWKI: pytania zgadzają się z kartami; kolejność grup nadaje znak różnicy.
Test klasyczny i test permutacyjny to dwa tory jednej analizy; projekt ma dwie
analizy. Metody wynikają ze skali i projektu: niezależność obserwacji dla testu
Welcha, wymienialność dla tasowania. Plan pozostaje ten sam przy każdym wyniku.
Wzór zdania (APA): „Pierwsze pytanie dotyczy różnicy średniego indeksu [konstrukt]
między grupami [A] i [B]; estymandą jest różnica średnich w populacji ([A] minus [B],
punkty indeksu), a H0 zakłada równość średnich. Drugie pytanie dotyczy [..];
estymandą jest [..] ([jednostka]), a H0 zakłada niezależność [..]”.
WYMAGANE (A01, A05): (i) dwa pytania; (ii) estymandy z jednostkami i kolejnością
grup; (iii) hipotezy zerowe; (iv) metody obu analiz z warunkami.
-->
<!-- odpowiedz:P02 -->
[UZUPELNIJ_P02]
<!-- /odpowiedz:P02 -->

# 3. Populacja, rekrutacja i operacjonalizacja

```{r pomiar}
karta_pomiaru <- pomiar_wariantu(projekt)
print(karta_pomiaru)
```

<!--
ZADANIE P03 (akapit z Z09 S03): plan populacji i doboru, grupy, pomiar indeksu,
czasu i pola 0/1 w przyszłym badaniu.
BLOK R: karta „Kwestionariusz i pomiary w wybranym scenariuszu” z rzeczywistymi
pozycjami i kodami analizowanego wariantu.
WSKAZÓWKI: populacja — kto, gdzie i w jakim okresie; rama — kanał zaproszenia;
selekcja — kogo kanał pomija. Kryterium grup i okres odniesienia deklaracji ustala
plan przed rekrutacją. Nazwij aspekt konstruktu mierzony przez jedną pozycję;
pozycja 3 ma odwrotny kierunek. Czas: start, koniec, jednostka, pomoc i przerwanie
próby. Pole 0/1: wykonanie, deklaracja albo inne zdarzenie według wiersza „Kod 1”;
brak zapisu to brak danych. Udział jest dobrowolny, a dane osobowe ograniczone do
potrzebnych. Rekrutację i pilotaż opisujesz w czasie przyszłym.
Wzór zdania: „Populację stanowią [..] w [okres]; zaproszenie przez [kanał] dociera
do [..], a pomija [..]. Deklarowaną [konstrukt] zmierzy sześć pozycji, np. „[treść]”.
Obserwator zarejestruje [pomiar 0/1 albo czas] według [kryterium]. Pilotaż sprawdzi [..]”.
WYMAGANE (A01, A02): (i) populacja, okres, rama i selekcja; (ii) kryterium grup;
(iii) konkretna pozycja i konstrukt indeksu; (iv) definicja czasu i pola 0/1;
(v) jedno ograniczenie pomiaru i sposób sprawdzenia zrozumiałości instrukcji.
-->
<!-- odpowiedz:P03 -->
[UZUPELNIJ_P03]
<!-- /odpowiedz:P03 -->

# 4. Dane i reguły przygotowania

```{r wariant}
print(projekt)
```

```{r przygotowanie-danych}
dziennik <- przygotowanie_wariantu(projekt)
print(dziennik)
bilans <- bilans_wariantu(projekt)
print(bilans)
```

<!--
ZADANIE P04 (akapit z Z09 S04): reguły przygotowania danych i ich uzasadnienie.
BLOK R: karta „Reguły gotowego skryptu” i tabela „Dziennik przygotowania: wykonane zmiany”.
WSKAZÓWKI: każda reguła ma powód — duplikaty, kod 99 w pozycjach, czas poza
0–120 min, odwrócenie 6 − x, minimum 5 z 6 pozycji. Usunięcie duplikatu zmienia
liczbę osób; zamiana kodu na brak zmienia komórkę. Długie czasy z zakresu 0–120 min
zostają jako ważne obserwacje.
Wzór zdania (APA): „Zbiór surowy zawierał [..] rekordów; po usunięciu [..] identycznych
powtórzeń analizy objęły [..] osób. [..] odpowiedzi z kodem 99 zamieniono na braki,
a [..] czasów spoza zakresu 0–120 min oznaczono jako braki czasu”.
WYMAGANE (A03): (i) reguły z uzasadnieniem; (ii) rozróżnienie zmiany komórki
i usunięcia rekordu; (iii) postępowanie z długimi ważnymi czasami.
-->
<!-- odpowiedz:P04 -->
[UZUPELNIJ_P04]
<!-- /odpowiedz:P04 -->

<!--
ZADANIE P05 (akapit z Z10 S01): kontrola wariantu i N obu analiz.
BLOK R: karta i manifest wariantu oraz tabele „Bilans liczebności” i „Dostępne
pomiary w grupach”.
WSKAZÓWKI: P05 podsumowuje wynik kontroli, a P04 opisuje reguły; usuń powtórzenia
między polami. Losowość braków pozostaje założeniem opisanym w ograniczeniach.
W akapicie wystarcza pierwsza grupa ośmiu znaków hasha.
Wzór zdania: „Analizy dotyczą wariantu [ID] / [scenariusz] / [rocznik] (generator [..],
hash zaczynający się od [8 znaków]). Analiza 1 objęła [N] osób z ważnym indeksem,
a analiza 2 — [N] [osób albo par], ponieważ [..]”.
WYMAGANE (A03): (i) zgodność wariantu z Z09; (ii) N obu analiz z wyjaśnieniem różnicy;
(iii) konsekwencja braków dla wniosku.
-->
<!-- odpowiedz:P05 -->
[UZUPELNIJ_P05]
<!-- /odpowiedz:P05 -->

# 5. Opis próby i pomiarów

```{r opis}
opis_danych <- opis_raportu(projekt)
print(opis_danych)
opis_kanalow <- kanaly_raportu(projekt)
print(opis_kanalow)
```

```{r wykres-indeksu, fig.cap="Indeks w grupach: pudełko obejmuje środkowe 50% wyników, kreska w pudełku oznacza medianę, a punkty — pojedyncze osoby."}
obraz_indeksu <- wykres_raportu(analizy, numer = 1)
print(obraz_indeksu)
```

<!--
ZADANIE P06 (akapit z Z09 S05): opis próby — indeks, czas i kanały.
BLOK R: tabele indeksu i czasu w grupach, tabela kanałów oraz wykres indeksu w grupach.
WSKAZÓWKI: sprawdź n, średnie i SD z Z09 z tabelą indeksu. Dla czasu podaj średnią
albo medianę z uzasadnieniem (skośny rozkład czasu przemawia za medianą i IQR).
Odsetki kanałów mają wspólny mianownik osób z kompletem czterech kodów, a ich suma
może przekraczać 100%. Rozdział 5 opisuje próbę; plan analiz stoi w rozdziale 2.
Wzór zdania (APA): „Grupa [A] (n = [..]) uzyskała średni indeks M = [..] (SD = [..]),
a grupa [B] (n = [..]) M = [..] (SD = [..]). Mediana czasu wyniosła [..] min (IQR [..])
w grupie [A] i [..] min w grupie [B]. Kanał [..] wskazało [..]% osób”.
WYMAGANE (A04): (i) n, średnie i SD indeksu; (ii) miara położenia czasu z uzasadnieniem;
(iii) kanały z mianownikiem; (iv) jedna cecha wykresu indeksu.
-->
<!-- odpowiedz:P06 -->
[UZUPELNIJ_P06]
<!-- /odpowiedz:P06 -->

# 6. Pierwsza analiza — porównanie indeksu w grupach

```{r analiza-pierwsza}
porownanie <- wynik_pierwszej_analizy(analizy)
print(porownanie)
```

<!--
ZADANIE P07 (akapit z Z10 S02): wynik pierwszej analizy i odpowiedź na pierwsze pytanie.
BLOK R: karta kontrastu oraz tabele opisu grup, testu Welcha, 95% CI, tasowania
etykiet i efektu standaryzowanego.
WSKAZÓWKI: różnica ma znak zgodny z kontrastem i jednostkę punktów indeksu;
Hedges g uzupełnia efekt naturalny. Oba przedziały dotyczą różnicy średnich.
p_perm = (k + 1)/(B + 1). Grupy są obserwacyjne, więc odpowiedź opisuje związek.
Wzór zdania (APA): „Różnica [A] minus [B] wyniosła [..] punktu, 95% CI [[..]; [..]],
t([df]) = [..], p = [..], g = [..]; bootstrapowy 95% CI wyniósł [[..]; [..]],
a test permutacyjny (B = [..]) dał p_perm = [..]”.
WYMAGANE (A05, A06): (i) grupy, n, średnie i SD; (ii) różnica z jednostką i g;
(iii) oba przedziały; (iv) t, df, p oraz k, B i p_perm; (v) odpowiedź z granicą wniosku.
-->
<!-- odpowiedz:P07 -->
[UZUPELNIJ_P07]
<!-- /odpowiedz:P07 -->

# 7. Druga analiza — relacja ze scenariusza

```{r analiza-druga}
relacja <- wynik_drugiej_analizy(analizy)
print(relacja)
```

```{r wykres-relacji, fig.cap="Druga analiza: liczba i odsetek kodu 1 w grupach albo kompletne pary indeksu i drugiej zmiennej."}
obraz_relacji <- wykres_raportu(analizy, numer = 2)
print(obraz_relacji)
```

<!--
ZADANIE P08 (akapit z Z10 S03): wynik drugiej analizy i odpowiedź na drugie pytanie.
BLOK R: karta i tabele drugiej analizy oraz jej wykres.
WSKAZÓWKI — tabela 2 × 2: znaczenie kodu 1 z karty, odsetki w każdej grupie osobno,
różnica w punktach procentowych z CI, test chi-kwadrat (albo Fishera przy liczebności
oczekiwanej poniżej 5) i Monte Carlo z B; V opisuje natężenie bez kierunku.
Przedział Fishera dotyczy ilorazu szans.
WSKAZÓWKI — korelacja rang: N par, znak i wartość rS, CI z bootstrapu par,
statystyka S z p oraz p_perm z B; rS jest liczbą bez jednostki.
Wzór zdania (APA, tabela): „[Zdarzenie] dotyczyło [x] z [n] osób w grupie [A] ([..]%)
i [x] z [n] w grupie [B] ([..]%); różnica wyniosła [..] pp, 95% CI [[..]; [..]].
Test niezależności dał chi2(1) = [..], p = [..], a test Monte Carlo (B = [..]) p_MC = [..]”.
Wzór zdania (APA, korelacja): „W [N] kompletnych parach rS = [..], S = [..], p = [..],
bootstrapowy 95% CI [[..]; [..]]; test permutacyjny (B = [..]) dał p_perm = [..]”.
WYMAGANE (A05, A06): (i) pomiar i N; (ii) efekt z jednostką i CI; (iii) oba tory;
(iv) odpowiedź na drugie pytanie w formie opisu związku.
-->
<!-- odpowiedz:P08 -->
[UZUPELNIJ_P08]
<!-- /odpowiedz:P08 -->

# 8. Wnioski, ograniczenia i rekomendacja

```{r efekty, fig.height=3.6, fig.cap="Efekty obu analiz z 95% CI, każdy w swojej jednostce; linia przerywana oznacza zero."}
efekty <- efekty_projektu(analizy)
print(efekty)
```

<!--
ZADANIE P09 (akapit z Z10 S04): synteza obu odpowiedzi, ograniczenia i granica
wniosku przyczynowego.
BLOK R: tabela „Efekty obu analiz z 95% CI” i wykres efektów.
WSKAZÓWKI: połącz oba efekty z problemem instytucji; wystarczają efekty i przedziały.
Ograniczenia: pomiar (deklaracja albo jedno zadanie), dobór (kanał rekrutacji)
i dane syntetyczne. Wniosek przyczynowy wymagałby losowego przydziału albo pomiaru
przed zmianą i po niej; nazwij jedno alternatywne wyjaśnienie. Porównanie dwóch
efektów wymaga osobnego testu różnicy efektów.
Wzór zdania: „W syntetycznym [scenariusz] [wynik 1 z CI], a [wynik 2 z CI]. Łącznie
wyniki uzasadniają [ograniczony wniosek]; [alternatywne wyjaśnienie] pozostaje możliwe”.
WYMAGANE (A06): (i) oba efekty z CI; (ii) związek z problemem instytucji;
(iii) ograniczenia pomiaru, doboru i syntetyczności; (iv) alternatywa dla wniosku
przyczynowego.
-->
<!-- odpowiedz:P09 -->
[UZUPELNIJ_P09]
<!-- /odpowiedz:P09 -->

<!--
ZADANIE P10 (akapit z Z10 S05): warunkowa rekomendacja i sposób jej sprawdzenia.
BLOK R: tabela efektów powyżej oraz karta odtworzenia w rozdziale 9.
WSKAZÓWKI: rekomendacja wynika z konkretnego wyniku i najważniejszej niepewności
i dotyczy planu realnego badania. Większa próba zwiększa precyzję; trafność pomiaru
wymaga lepszego narzędzia.
Wzór zdania: „Gdyby podobny wzorzec wystąpił w zaplanowanym badaniu, [instytucja]
mogłaby [krok], ponieważ [wynik z CI]. Największą niepewność stanowi [..];
ograniczyłaby ją [zmiana planu]”.
WYMAGANE (A06): (i) warunkowa rekomendacja związana z wynikiem; (ii) najważniejsza
niepewność; (iii) sposób sprawdzenia w realnym badaniu.
-->
<!-- odpowiedz:P10 -->
[UZUPELNIJ_P10]
<!-- /odpowiedz:P10 -->

# 9. Źródła i odtworzenie

<!--
ZADANIE P11 (nowe pole raportu): źródła rzeczywiście wykorzystane w raporcie
i opis wsparcia narzędzi SI.
BLOK R: pole P11 ma sam tekst; karta odtworzenia stoi niżej.
WSKAZÓWKI: każde źródło w formacie APA 7, a po nim jedno zdanie o tym, do czego
służy w raporcie (pojęcie, pomiar albo decyzja). Wyniki badań z literatury
opisują ich własne próby; liczby raportu pochodzą z danych syntetycznych.
Wzór wpisu (APA): „Hargittai, E. (2002). Beyond logs and surveys: In-depth measures
of people's web use skills. Journal of the American Society for Information Science
and Technology, 53(14), 1239–1244. https://doi.org/10.1002/asi.10166 — uzasadnia
pomiar wykonania zadania obok samooceny (rozdział 3)”.
Wsparcie SI — jedno z dwóch zdań zgodnych z faktami:
„Raport powstał bez użycia narzędzi generatywnej SI”. albo
„Narzędzie [nazwa] pomogło w [zakres, np. objaśnieniu symbolu albo korekcie
językowej rozdziału 3]; liczby, źródła i wnioski sprawdził autor raportu”.
Interpretację i wnioski pisze autor; odpowiedź modelu nie jest źródłem naukowym.
Dane osobowe i hasła pozostają poza narzędziami SI. Użycie SI jest dobrowolne.
WYMAGANE (A07): (i) użyte źródła w formacie APA z rolą w raporcie; (ii) zgodny
z faktami opis wsparcia SI.
-->
<!-- odpowiedz:P11 -->
[UZUPELNIJ_P11]
<!-- /odpowiedz:P11 -->

Zapisane pliki `raport.Rmd` i `analiza.R` oraz katalog `dane` tworzą podstawę odtworzenia. Katalog danych zawiera surowe dane w formatach CSV i RDS, słownik, manifest oraz kartę scenariusza. Analiza sprawdza zgodność ID, wariantu i hashy przed przygotowaniem danych i korzysta wyłącznie z zapisanych plików.

Wynik odtwarza się przez uruchomienie bloków raportu od pierwszego albo utworzenie PDF z zapisanego pliku; tabele i wykresy powstają w dokumencie. Wersję wysłaną do oceny identyfikuje zdalne SHA z potwierdzenia oddania.

```{r slad}
srodowisko <- slad_analizy(analizy)
print(srodowisko)
```
